---
title: "Ejemplo anova de dos vías"
author: "Luis Gerardo Guzmán Rojas"
date: "11/5/2020"
output: 
  ioslides_presentation:
    widescreen: true
    css: Mery_style.css
---

```{r setup, include=FALSE}
knitr::opts_chunk$set(echo = TRUE)
```

## Almacenamiento de datos en ANOVA
Vamos a almacenar los datos de una forma parecida a la usada en ANOVA de un factor.

Sea $X$ la variable característica de la que comparamos las medias de las subpoblaciones. Sean $A$ y $B$ los factores.

Vamos a transformar la tabla anterior de los datos en una tabla de datos con $N=n\cdot a\cdot b$ filas y tres columnas.

La primera columna serán los valores de la variable $X$, la segunda los valores o niveles de la variable factor $A$ y la tercera, los valores o niveles de la variable factor $B$.

## Ejemplo
<div class="example">
La transformación de la tabla de datos para el ejemplo anterior se realizaría de la forma siguiente:
```{r}
GSI = c(0.90,0.83,1.06,0.67,0.98,0.57,1.29,0.47,1.12,0.66,
        1.30,1.01,2.88,1.52,2.42,1.02,2.66,1.32,2.94,1.63)
temperatura = factor(rep(c(27,16),each=10))
fotoperiodos = factor(rep(c(9,14),times=10))
tabla.datos.GSI = data.frame(GSI,temperatura,fotoperiodos)
head(tabla.datos.GSI)
```


</div>

## El modelo

Para poder realizar un ANOVA de dos factores, supondremos que los datos verifican las suposiciones siguientes:

* Las observaciones para cada combinación de niveles constituyen **muestras aleatorias simples independientes**, cada una de tamaño $n$, de poblaciones $a\cdot b$,

* Cada una de las $a\cdot b$ poblaciones es normal.

* Todas las $a\cdot b$ poblaciones tienen la misma varianza, $\sigma^2$.


## El modelo
Los parámetros que intervendrán en el contraste son:

* $\mu$: media poblacional global.

* $\mu_{i\bullet\bullet}$: media poblacional del nivel $i$-ésimo del factor $A$.

* $\mu_{\bullet j\bullet}$: media poblacional del nivel  $j$-ésimo  del factor $B$.

* $\mu_{ij\bullet}$: media poblacional de la combinación $(i,j)$ de niveles $A$ de y $B$.


## El modelo

En este caso la expresión matemática del modelo consiste en separar los valores de la variable $X$ en 5 sumandos:
$$
\begin{array}{l}
X_{ijk} = \mu + \alpha_i + \beta_j + (\alpha\beta)_{ij}+E_{ijk},\\
\qquad\qquad i=1,\ldots,a,\ j=1,\ldots,b,\ k=1,\ldots,n
\end{array}
$$
donde

## El modelo

* $\mu$: es la **media global**,

* $\alpha_i =\mu_{i\bullet\bullet}-\mu$: efecto al pertenecer al nivel $i$-ésimo del factor $A$,

* $\beta_j =\mu_{\bullet j\bullet}-\mu$: efecto al pertenecer al nivel $j$-ésimo del factor $B$,

* $(\alpha\beta)_{ij}=\mu_{ij\bullet}-\mu_{i\bullet\bullet}-\mu_{\bullet j\bullet}+\mu$: efecto de la **interacción** entre el nivel $i$-ésimo del factor $A$ y el nivel  $j$-ésimo del factor $B$,

* $E_{ijk}=X_{ijk}-\mu_{ij\bullet}$: error residual o aleatorio.

## Sumas y medias

Definimos los estadísticos siguientes:


* Suma y media de los datos para la combinación de niveles $i$ y $j$: $$T_{ij\bullet}=\sum\limits_{k=1}^n X_{ijk}, \quad \overline{X}_{ij\bullet}=\dfrac{T_{ij\bullet}}{n}.$$

## Ejemplo
<div class="example">
Los valores de los estadísticos anteriores para los datos de nuestro ejemplo son los siguientes:

* Suma de los datos para la combinación de niveles $i$ y $j$:
```{r}
(suma.combinación.niveles = aggregate(GSI ~ temperatura+fotoperiodos,
                                      data = tabla.datos.GSI, FUN="sum"))
```

</div>

## Ejemplo
<div class="example">
Los valores de los estadísticos anteriores para los datos de nuestro ejemplo son los siguientes:

* Media de los datos para la combinación de niveles $i$ y $j$:
```{r}
(media.combinación.niveles = aggregate(GSI ~ temperatura+fotoperiodos,
                                       data=tabla.datos.GSI, FUN="mean"))
```

</div>

## Sumas y medias
 
* Suma y media de los datos para el nivel $i$-ésimo: $$T_{i\bullet\bullet}=\sum\limits_{j=1}^b\sum\limits_{k=1}^n X_{ijk}=\sum\limits_{j=1}^b T_{ij\bullet},\quad \overline{X}_{i\bullet\bullet}=\dfrac{T_{i\bullet\bullet}}{bn}.$$

## Ejemplo
<div class="example">
* Suma y media de los datos para el nivel $i$-ésimo:
```{r}
(suma.fotoperiodos = aggregate(GSI ~ fotoperiodos, data=tabla.datos.GSI, FUN="sum"))
(media.fotoperiodos = aggregate(GSI ~ fotoperiodos, data = tabla.datos.GSI, FUN="mean"))
```


</div>

## Sumas y medias

* Suma y media de los datos para el nivel $j$-ésimo: 
$$T_{\bullet j\bullet}=\sum\limits_{i=1}^a\sum\limits_{k=1}^n X_{ijk}=\sum\limits_{i=1}^a T_{ij\bullet}, \quad \overline{X}_{\bullet j\bullet}=\dfrac{T_{\bullet j\bullet}}{an}.$$

* Suma total de los datos: $$T_{\bullet\bullet\bullet}=\sum\limits_{i=1}^{a}\sum\limits_{j=1}^b\sum\limits_{k=1}^n X_{ijk}=\sum\limits_{i=1}^{a}
T_{i\bullet\bullet}=\sum\limits_{j=1}^b T_{\bullet j\bullet}.$$

## Ejemplo
<div class="example">
* Suma y media de los datos para el nivel $j$-ésimo:
```{r}
(suma.temperatura = aggregate(GSI ~ temperatura, data = tabla.datos.GSI, FUN="sum"))
(media.temperatura = aggregate(GSI ~ temperatura, data = tabla.datos.GSI, FUN="mean"))
```

</div>

## Sumas y medias

* Media muestral de todos los datos: $$\overline{X}_{\bullet\bullet\bullet}=\dfrac{T_{\bullet\bullet\bullet}}{a b n}.$$

* Suma de los cuadrados de los datos: $$T^{(2)}_{\bullet\bullet\bullet}=\sum\limits_{i=1}^{a}\sum\limits_{j=1}^b\sum\limits_{k=1}^n X_{ijk}^2.$$

## Ejemplo
<div class="example">
* Suma total de los datos:
```{r}
(suma.total = sum(tabla.datos.GSI$GSI))
```

* Media muestral de todos los datos:
```{r}
(media.muestral = mean(tabla.datos.GSI$GSI))
```

* Suma de los cuadrados de los datos:
```{r}
(suma.cuadrados = sum(tabla.datos.GSI$GSI^2))
```

</div>

## Identidades de sumas de cuadrados

En el caso de ANOVA de dos factores, la **variabilidad total de los datos** respecto la **media global**, (**Suma Total de Cuadrados**) se separa en 4 variabilidades:

* la **variabilidad de las medias de cada grupo del factor $A$** respecto la **media global**, 

* la **variabilidad de las medias de cada grupo del factor $B$** respecto la **media global**, 

* la **variabilidad de las medias de cada combinación de grupos de los factores $A$ y $B$** respecto la **media global**, 

* la **variabilidad debida a factores aleatorios**.

## Identidades de sumas de cuadrados
### Variablidad total de los datos

Para estimar dichas variabilidades, se introducen las sumas de cuadrados siguientes:

* Estimación de la **variabilidad total de los datos** respecto la **media global**: $SS_{Total} =\sum\limits_{i=1}^a\sum\limits_{j=1}^b\sum\limits_{k=1}^n
(X_{ijk}-\overline{X}_{\bullet\bullet\bullet})^2$.

La **variabilidad total de los datos** se descompone de la forma siguiente en las variabilidades definidas anteriormente:
$$
SS_{Total} = SS_{Tr}+SS_E,\ \mbox{ con } SS_{Tr} = SS_A+SS_B+SS_{AB}.
$$

## Identidades de sumas de cuadrados

Calculemos las variabilidades para los datos de nuestro ejemplo:

* **Variabilidad total de los datos** respecto la **media global**:
```{r}
a=2; b=2; n=5;
(SST = suma.cuadrados - suma.total^2/(a*b*n))
```

## Identidades de sumas de cuadrados

* Estimación de la **variabilidad de las medias de cada grupo del factor $A$** respecto la **media global**: 
$$SS_A =b n\sum\limits_{i=1}^a
(\overline{X}_{i\bullet\bullet}-\overline{X}_{\bullet\bullet\bullet})^2$$.

```{r}
(SSA = (1/(b*n))*sum(suma.fotoperiodos[,2]^2)-suma.total^2/(a*b*n))
```

## Identidades de sumas de cuadrados
* Estimación de la **variabilidad de las medias de cada grupo del factor $B$** respecto la **media global**: 
$$SS_B =a n\sum\limits_{j=1}^b (\overline{X}_{\bullet j\bullet}-\overline{X}_{\bullet\bullet\bullet})^2$$.

```{r}
(SSB = (1/(a*n))*sum(suma.temperatura[,2]^2)-suma.total^2/(a*b*n))
```

## Identidades de sumas de cuadrados

* Estimación de la **variabilidad que tendríamos si consideramos la combinación de factores $A$ y $B$ como si fuese un sólo factor**: $SS_{Tr}=n\sum\limits_{i=1}^a\sum\limits_{j=1}^b (\overline{X}_{ij\bullet}-\overline{X}_{\bullet\bullet\bullet})^2$.

```{r}
(SSTr = (1/n)*sum(suma.combinación.niveles[,3]^2)-suma.total^2/(a*b*n))
```

## Identidades de sumas de cuadrados

* Estimación de la **variabilidad de las medias de cada combinación de grupos de los factores $A$ y $B$** respecto la **media global** o **variabilidad debida a la interacción de los factores $A$ y $B$**: 
$$SS_{AB}=n \sum\limits_{i=1}^a\sum\limits_{j=1}^b
(\overline{X}_{ij\bullet}-\overline{X}_{i\bullet\bullet}-\overline{X}_{\bullet
j\bullet}+\overline{X}_{\bullet\bullet\bullet})^2$$

```{r}
(SSAB = SSTr-SSA-SSB)
```

## Identidades de sumas de cuadrados

* Estimación de la la **variabilidad debida a factores aleatorios**: $SS_E =
\sum\limits_{i=1}^a\sum\limits_{j=1}^b\sum\limits_{k=1}^n (X_{ijk}-\overline{X}_{ij\bullet})^2$.

```{r}
(SSE=SST-SSTr)
```

## Identidades de sumas de cuadrados
El teorema siguiente nos da la descomposición que comentamos antes:

<l class="prop">Teorema. </l>
La **variabilidad total de los datos** se descompone de la forma siguiente en las variabilidades definidas anteriormente:
$$
SS_{Total} = SS_{Tr}+SS_E,\ \mbox{ con } SS_{Tr} = SS_A+SS_B+SS_{AB}.
$$
</div>

## Cuadrados medios

Para realizar el ANOVA de dos factores, usaremos los siguientes **cuadrados medios**:

* **Cuadrado medio del factor $A$**: $MS_A =\dfrac{SS_A}{a-1}$.

* **Cuadrado medio del factor $B$**: $MS_B =\dfrac{SS_B}{b-1}$.

* **Cuadrado medio de la interacción entre los factores $A$ y $B$**: $MS_{AB}=\dfrac{SS_{AB}}{(a-1)(b-1)}$.

## Cuadrados medios

* **Cuadrado medio de los tratamientos**: $MS_{Tr}=\dfrac{SS_{Tr}}{ab-1}$.

* **Cuadrado medio residual**: $MS_E=\dfrac{SS_E}{ab (n-1)}$.

## Ejemplo
<div class="example">
Calculemos los cuadrados medios para los datos del ejemplo que vamos desarrollando:

* **Cuadrado medio del factor $A$** (fotoperíodo): 
```{r}
(MSA = SSA/(a-1))
```

* **Cuadrado medio del factor $B$** (temperatura):
```{r}
(MSB = SSB/(b-1))
```

</div>

## Ejemplo
<div class="example">
* **Cuadrado medio de la interacción entre los factores $A$ y $B$**:
```{r}
(MSAB = SSAB/((a-1)*(b-1)))
```


* **Cuadrado medio de los tratamientos**: 
```{r}
(MSTr = (SSTr/(a*b-1)))
```


* **Cuadrado medio residual**:
```{r}
(MSE = (SSE/(a*b*(n-1))))
```

</div>

## Contraste ANOVA de dos vías en `R`

Para realizar un contraste ANOVA de dos vías en `R` hay que usar la función `aov` que usábamos en los casos de ANOVA de un factor y ANOVA por bloques.

Dicha función se aplica a la tabla de datos modificada que hemos explicado:
```{r,eval=FALSE}
summary(aov(X ~ A*B))
```
donde `X` es la variable donde se almacenan los valores $X_{ijk}$ y en las variables factor `A` y `B`, los niveles de los factores `A` y `B`, respectivamente.

## Ejemplo
<div class="example">
Hagamos un boxplot de la variable GSI según el fotoperíodo y según la temperatura para observar gráficamente si hay diferencias:

```{r,fig.align='center'}
boxplot(GSI ~ fotoperiodos, data = tabla.datos.GSI, xlab="Fotoperíodo",ylab="GSI")
```

</div>


## Ejemplo
<div class="example">

```{r,fig.align='center'}
boxplot(GSI ~ temperatura, data = tabla.datos.GSI, xlab="Temperatura",ylab="GSI")
```

</div>

## Ejemplo
<div class="example">
Si hacemos el boxplot de la variable `GSI` según la combinación de los dos factores, fotoperíodo y temperatura, obtenemos:

```{r,fig.align='center'}
boxplot(GSI ~ fotoperiodos+temperatura, data = tabla.datos.GSI,
        xlab="Combinación Fotoperíodo.Temperatura",ylab="GSI")
```


</div>

## Ejemplo
<div class="example">
Parece que sí hay diferencias en la variable `GSI` según el fotoperíodo, según la temperatura y según la combinación fotoperíodo/temperatura.

El contraste ANOVA de dos vías para los datos de nuestro ejemplo se realiza de la forma siguiente en `R`:
```{r}
summary(aov(GSI ~ fotoperiodos*temperatura, data = tabla.datos.GSI))
```
Obtenemos los mismos resultados que hemos obtenido anteriormente.

</div>


## Ejemplo
<div class="example">
Observamos que falta la fila de los tratamientos.
Para realizar el contraste de los tratamientos en `R`, hacemos lo siguiente:

```{r}
summary(aov(GSI ~ fotoperiodos:temperatura, data = tabla.datos.GSI))
```


</div>


## Gráficos de interacción 
El gráfico de interacción entre los dos factores consiste en unir mediante segmentos los valores medios que toma la variable que comparamos `X` para cada factor en los que hemos segregado dicha variable.

Si no hay ninguna interacción entre los factores, los segmentos anteriores son paralelos. Cuanto más alejados del paralelismo estén dichos segmentos, más evidencia de interacción existe entre estos dos factores.

Para realizar un gráfico de interacción en `R` se usa la función `interaction.plot`:
```{r,eval=FALSE}
interaction.plot(F1, F2, X)
```
donde `F1` es el factor que dibujamos en el eje de abscisas o eje X y `F2` es el otro factor usado para dibujar los segmentos.

## Ejemplo
<div class="example">
Para dibujar el gráfico de interacción entre factores, vamos a crear primero las tres variables siguientes:

```{r}
GSI=tabla.datos.GSI$GSI
fotoperiodos=tabla.datos.GSI$fotoperiodos
temperatura=tabla.datos.GSI$temperatura
```
</div>

## Ejemplo
<div class="example">
Para dibujar el gráfico de interacción del fotoperíodo según la temperatura, hacemos lo siguiente:
```{r,fig.align='center'}
interaction.plot(fotoperiodos,temperatura,GSI, xlab="fotoperíodo",ylab="GSI")
```
</div>

## Ejemplo
<div class="example">
Para dibujar el gráfico de interacción de la temperatura según el fotoperíodo, hacemos lo siguiente:
```{r,fig.align='center'}
interaction.plot(temperatura,fotoperiodos,GSI,xlab="temperatura",ylab="GSI")
```
</div>

## Ejemplo
<div class="example">
Vemos que las rectas anteriores no son paralelas pero tampoco "parecen" estar demasiado lejos del paralelismo.

De ahí el p-valor obtenido en la zona de penumbra.
</div>
