---
title: "Tarea 14"
author: "Luis Gerardo Guzmán Rojas"
date: "11/5/2020"
output: pdf_document
---

```{r setup, include=FALSE}
knitr::opts_chunk$set(echo = TRUE)
```

```{r}
tasa.consumo.oxigeno = c(7.16,5.20,11.11,6.78,5.20,9.74,13.6,7.18,18.8,8.93,6.37,9.74,
                          8.26,13.2,10.50,14.0,8.39,14.6,16.1,10.40,11.10,9.66,7.18,11.80,
                          6.14,4.47,9.63,3.86,9.90,6.38,10.40,5.75,13.40,5.49,11.8,14.50,
                          6.14,4.95,14.5,10,6.49,10.20,11.60,5.44,17.70,5.80,9.90,12.30)
concentracion.agua = factor(rep(c(1,0.75,0.50), times = 8))
especies.moluscos = factor(rep(c("A_Scabra","A_Digitalis"), each = 24))
tabla.tasa.consumo.oxigeno = data.frame(tasa.consumo.oxigeno, especies.moluscos,
                                        concentracion.agua)
head(tabla.tasa.consumo.oxigeno)
```

1.- Calcula la suma de los cuadrados totales.
```{r}
suma.cuadrados = sum(tabla.tasa.consumo.oxigeno$tasa.consumo.oxigeno^2)
suma.cuadrados
```


2.- Calcula la suma de los cuadrados del factor especie marina.
```{r}
n = 8 
a = 2 
b = 3
suma.total = sum(tabla.tasa.consumo.oxigeno$tasa.consumo.oxigeno)
suma.total
suma.especies.moluscos = aggregate(tasa.consumo.oxigeno ~ especies.moluscos,
                                   data = tabla.tasa.consumo.oxigeno, FUN = "sum")
suma.especies.moluscos
SSA = (1/(b*n))* sum(suma.especies.moluscos[,2]^2) - suma.total^2/(a*b*n)
SSA
```


3.- Calcula la suma de los cuadrados del factor concentración de agua de mar.
```{r}
suma.concentracion.agua = aggregate(tasa.consumo.oxigeno ~ concentracion.agua ,
                                    data = tabla.tasa.consumo.oxigeno, FUN = "sum")
suma.concentracion.agua
SSB = (1/(a*n)) * sum(suma.concentracion.agua[,2]^2) - suma.total^2/(a*b*n)
SSB
```


4.- Calcula la suma de los cuadrados de los tratamientos.
```{r}
suma.combinacion.niveles = aggregate(tasa.consumo.oxigeno ~ concentracion.agua + 
                                       especies.moluscos, data = tabla.tasa.consumo.oxigeno ,
                                        FUN = "sum" )
suma.combinacion.niveles
SSTr = (1/n) * sum(suma.combinacion.niveles[,3]^2) - suma.total^2/(a*b*n)
SSTr
```


5.- Calcula la suma de los cuadrados de la interacción.
```{r}
SSAB = SSTr - SSA - SSB
SSAB
```

----

6.- Calcula la suma de los cuadrados de los errores.
```{r}
SST = suma.cuadrados - suma.total^2/(a*b*n)
SSE = SST - SSTr
SSE
```


7.- Elabora la tabla del ANOVA y sube una captura de pantalla.
```{r}
summary(aov(tasa.consumo.oxigeno ~ especies.moluscos*concentracion.agua,
            data = tabla.tasa.consumo.oxigeno))
summary(aov(tasa.consumo.oxigeno ~ especies.moluscos:concentracion.agua,
            data = tabla.tasa.consumo.oxigeno))
```


8.- Escribe las conclusiones del ANOVA de dos vías realizado (tienes que tener 4 conclusiones en total).

Existe sufuciente evidencia estadística para afirmar que la media de la tasa de consumo de oxígeno entre ambas especies de moluscos (A. Scabra, A. Digitalis) son iguales.Mientras que 
para el factor concentración de agua hay suficiente evidencia estística para rechazar 
quela media de la tasa de consumo de oxígeno con las 3 concentraciones observadas (100%, 75%
, 50%) son iguales. Por otro lado, observamos que suficiente evidencia para rechazar que entre ambos factores no exista una interactividad.

Finalmente, podemos afirmar que la media de la interacción entre todas las parejas parejas i,j i $\in factorA$ ,$\in factorB$ es distinta de cero dado que el p-valor =  0.00184 por lo qu es altamente significativo.


