---
title: "Ejercicios Tema 2 - Estimación"
author: "Ricardo Alberich, Juan Gabriel Gomila y Arnau Mir"
date: "Curso completo de estadística inferencial con R y Python"
output: pdf_document
---

```{r setup, include=FALSE}
knitr::opts_chunk$set(echo = TRUE)
```


# Estimación


1.  El fabricante SMART_LED fabrica bombillas led  inteligentes y de alta gama. Supongamos que la vida de  de estas bombillas sigue una distribución exponencial de parámetro $\lambda$. Si tomamos  una muestra aleatoria 
de  tamaño $n$ de estas bombillas y representamos por  $X_i$ la duración de la $i-$ésima bombilla para $i=1,\ldots,n$, ¿cuál es la función 
de densidad conjunta de la muestra?

2. Sean $X_1,X_2,\ldots,X_{10}$  variables aleatorias que son una muestra aleatoria simple de una v.a. $X$. 
   a. Dividimos la muestra en dos partes: de forma que la primera son los $5$ primeros valores y la segunda los restantes.
  ¿Son  independientes las dos partes?
   b. Volvemos a dividir la muestra en dos partes: la primera  está formada por los $5$ valores más pequeños y
  la segunda por el resto. ¿Son independientes las dos partes?

3. Un fabricante de motores  pone a prueba  $6$ motores sobre   el mismo prototipo  de coche de competición. Para probar que los motores tienes las mismas prestaciones se someten a distintas pruebas en un circuito. 
Las velocidades máximas en 10 vueltas al circuito  de cada motor tras la prueba son  $190,195,193,177,201$ y $187$ en Km/h. Estos valores forman una muestra aleatoria simple de la variable $X=\mbox{velocidad máxima de un motor en 10 vueltas.}$ Se pide calcular los valores observados de los siguientes estadísticos de  la muestra:
   a. $\overline{X}$.
   b. $\tilde{S}^2$.
   c. Mediana.
   d. $X_{(4)}$ (valor que ocupa el  cuarto lugar ordenados los valores de menor a mayor).

4. ¿Cuál es  la probabilidad de que el  máximo de  de una muestra de tamaño $n=10$ de una v.a. uniforme en el intervalo $(0,1)$ sea mayor que $0.9$? ¿Cuál es la probabilidad de sea menor  que ${1\over 2}$?

5. Sea $X_1,X_2,\ldots,X_n$ una muestra aleatoria simple de una
variable aleatoria  normal de parámetros $\mu$ y $\sigma$. Sea $X_{(1)}\leq X_{(2)}\leq ,\ldots,\leq X_{(n)}$, la muestra ordenada de menor a mayor.
   a. Calcular la funciones de densidad del mínimo $X_{(1)}$ y del máximo $X_{(n)}$
   b. ¿Alguna de estas variables sigue una distribución normal?

6. Consideremos la muestra aleatoria simple $X_1,X_2,\ldots,X_n$  de una v.a $X$  de media $\mu$ y  varianza $\sigma^2$ desconocidas. Definimos 
$$\overline{X}={1\over n}\sum\limits_{i=1}^n X_i$$.

   a. ¿Cuál es la distribución de ${\sqrt{n}(\overline{X}-\mu)\over
\sigma}$?
   b. ¿Es ${\sqrt{n}(\overline{X}-\mu)\over \sigma}$ una estadístico?

7. Consideremos la muestra aleatoria simple $X_1,X_2,\ldots,X_n$  de una v.a $X$ normal estándar. Calculad
$P\left(2.56<\sum\limits_{i=1}^{10} X_i^2 <18.31\right)$.

8.  Consideremos la muestra aleatoria simple $X_1,X_2,\ldots,X_n$  de una v.a $X$ normal $N(\mu=2,\sigma=4)$.
Definimos  la  siguiente variable aleatoria $Y=\frac{\sum\limits_{i=1}^{10}{(X_i-2)}^2}{16}$. 
Calculad $P(Y\leq 2.6)$

# Soluciones

1.  Cada $X_i$ sigue una ley $Exp(\lambda)$ la densidad  es 

$$
f_{X_i}(x_i)=\left\{
\begin{array}{ll}
\lambda\cdot\mathrm{e}^{-\lambda\cdot x_i} & \mbox{si }x_i>0\\
0 & \mbox{si }x_i\leq 0
\end{array}
\right.
$$

Así la densidad conjunta de la muestra es 

$$
f(x_1,x_2,\ldots x_n)=f_{X_1}(x_1)\cdot f_{X_2}(x_2)\cdot \ldots\cdot f_{X_n}(x_n)=f_{X_i}(x_i)=
\left\{
\begin{array}{ll}
\lambda^n \cdot\mathrm{e}^{-\lambda\cdot \sum_{i=1}^n x_i} & \mbox{si }x_i>0 \mbox{ para todo } i=1,2,\ldots, n\\
0 & \mbox{si } x_i\leq 0 \mbox{ para algún } i=1,2,\ldots, n 
\end{array}
\right.
.$$

2. En el primer caso las muestras son independientes, saber los resultados del los  5 primeros 
no aporta información sobre los 5 últimos.  En el segundo caso sí que aporta información pues  los valores de la segunda  parte deben ser mayores que todos los de la primera parte, luego no son independientes.

3. Lo calcularemos con R

```{r}
x=c(190,195,193,177,201,187)
x
n=length(x)
n # tamaño de la muestra
mean(x)# media
var(x)# variana muestral con la función var
sum((x-mean(x))^2)/(n-1) # variana muestral calculada directamente con R
median(x)
sort(x) # muestra ordenada
sort(x)[4] # M_(4) el cuarto valor de la muestra ordenada
```

4. La primera probabilidad es 
$P(\max\{X_1,\ldots,X_n\}\geq 0.9)=1-P(\max\{X_1,\ldots,X_n\}\leq 0.9)=1-P(X_1\leq 0.9,X_2\leq 0.9,\ldots, X_n\leq 0.9)=1-P(X_1\leq 0.9)\cdot P(X_2\leq 0.9)\cdot\ldots\cdot P(X_n\leq 0.9)=1-0.9^10= `r round(1- 0.9^10,4)`.$ 

La segunda es 
$P(\max\{X_1,\ldots,X_n\}\leq 0.1)=P(X_1\leq 0.1,X_2\leq 0.1,\ldots, X_n\leq 0.1)=P(X_1\leq 0.1)\cdot P(X_2\leq 0.1)\cdot\ldots\cdot P(X_n\leq 0.1)=0.1^{10}= `r round(0.1^10,12)`$

Hemos utiliado que la distribución uniforme  
$P(X_i\leq x)=
\left\{\begin{array}{ll}
0 & \mbox{ si } x\leq 0\\
x & \mbox{ si } 0<x < 1\\
1 & \mbox{ si }  x\geq 1
\end{array}
\right.$

5. Sea $F_X$ la distribución de la variable que se muestrea entonces $F_{X_i}=F_X$ para $i=1,2,\ldots,n$. 

$P(\max\{X_1,\ldots,X_n\}\leq x)=P(X_1\leq x,X_2\leq x,\ldots, X_n\leq x)=P(X_1\leq x)\cdot P(X_2\leq x)\cdot\ldots\cdot P(X_n\leq x)=F_{X_1}(x)\cdot F_{X_1}(x)\ldots\cdot F_{X_n}(x)=F_{X}(x)^n.$

$P(\min\{X_1,\ldots,X_n\}\leq x)=1-P(\min\{X_1,\ldots,X_n\}\geq x)=
1- P(X_1\geq x,X_2\leq x,\ldots, X_n\geq x)=1-\left(P(X_1\geq x)\cdot P(X_2\geq x)\cdot\ldots\cdot P(X_n\geq x)\right)=1-P(X_1\geq x)\cdot P(X_2\geq x)\cdot\ldots\cdot P(X_n\geq x)=
1-\left(1-P(X_1\leq x)\right) \cdot \left(1-P(X_1\leq x)\right)\cdot\ldots\cdot\left(1-P(X_1\leq x)\right)=
1-\left(1-F_{X}(x)\right)\cdot \left(1-F_{X}(x)\right)\ldots\cdot \left(1-F_{X}(x)\right)=1-  (1-F_{X}(x))^n.$

No  son normales en general.


