---
title: "Problemas de independencia"
author: ""
date: ""
geometry: "left=2cm,right=2cm,top=2cm,bottom=2cm"
output:
  pdf_document: default
  html_document: default
---

1. Se seleccionó una muestra de $3000$ naranjas de València. Cada
naranja se clasificó según su color (claro, medio y oscuro) y se determinó su contenido de azúcar
(dulce o no dulce). Los resultados fueron:
\ \newline
\begin{center}
\begin{tabular}{|c||c|c||c|}
\hline Color&Muy Dulce&No
Dulce&Totales\\\hline\hline Claro&$1300$&$\ 200$&$1500$
\\\hline Medio&$\ 500$&$\ 500$&$1000$\\\hline Oscuro
&$\ 200$&$\ 300$&$\ 500$\\\hline Totales
&$2000$&$1000$&$3000$\\\hline 
\end{tabular}
\end{center}
\ \newline
Probar la hipótesis de que la dulzura y el color son independientes.

## Solución

En primer lugar definimos la tabla `naranjas` que contine las frecuencias empíricas:
```{r}
(naranjas=matrix(c(1300,500,200,200,500,300),nrow=3))
```
A continuación realizamos el test $\chi^2$ de independencia:
```{r}
chisq.test(naranjas)
```
Como el p-valor es muy pequeño, concluimos que tenemos indicios suficientes para afirmar que la dulzura y el color no son independientes.

\newpage

2. Nos dan las notas de cierta asignatura de 3 grupos de alumnos $A$, $B$ i $C$:
\ \newline
\begin{center}
\begin{tabular}{|c||r@{.}lr@{.}lr@{.}lr@{.}lr@{.}lr@{.}lr@{.}lr@{.}l
r@{.}lr@{.}l|}
\hline
$A$&4&6&5&&5&1&5&6&4&6&5&&5&7&5&4&4&4&8&\\\hline
$B$&4&6&3&4&5&3&4&&3&5&4&&5&&4&7&3&6&4&1\\\hline
$C$&7&2&7&3&5&7&4&1&5&7&6&1&6&&7&8&7&&3&8\\\hline
\end{tabular}
\end{center}
\ \newline
Los clasificamos según $2$ criterios: por grupo y por nota teniendo en cuenta
que: **Suspenso** significa una nota más pequeña que $5$ (nota $<5$) y **Aprobado** significa una nota entre $5$ y $6$ ($5\leq \mbox{nota}\leq 6$), **Notable** significa una nota mayor que $6$ (nota $>\ 6$).
\newline Hallar a partir del test $\chi^2$ el p-valor para aceptar que los dos criterios son
independientes


## Solución

El siguiento código crea la tabla de frecuencias por grupo y por nota:

```{r}
grupo.A = c(4.6,5,5.1,5.6,4.6,5,5.7,5.4,4.4,8)
grupo.B = c(4.6,3.4,5.3,4,3.5,4,5,4.7,3.6,4.1)
grupo.C = c(7.2,7.3,5.7,4.1,5.7,6.1,6,7.8,7,3.8)
grupo = rep(c("A","B","C"),each=10)
nota = function(x){aux=ifelse(x < 5,"Suspenso",ifelse(x <=6, "Aprobado","Notable")); return(aux)}
notas.alumnos =c(grupo.A,grupo.B,grupo.C)
tabla.notas = data.frame(sapply(notas.alumnos,nota),grupo)
names(tabla.notas)=c("Notas","Grupo")
table(tabla.notas)
```
El test $\chi^2$ es el siguiente:
```{r}
chisq.test(table(tabla.notas))
```
`R` nos avisa que la aproximación puede ser incorrecta. Para resolver este inconveniente, simularemos el valor del p-valor:
```{r}
chisq.test(table(tabla.notas),simulate.p.value = TRUE, B=5000)
```
El p-valor no ha variado mucho. Concluimos que como el p-valor es muy pequeño, tenemos evidencias suficientes para afirmar que el grupo del alumno y nota obtenida por el mismo no son independientes.

\newpage

3. Clasificamos $N$ individuos según dos criterios. Cada criterio tiene dos
niveles. La tabla de contingencia es la siguiente:
\begin{center}
\begin{tabular}{|c|r|r|}
\hline
$C_2\backslash C_1$&\multicolumn{1}{|c|}{$A_1$}&
\multicolumn{1}{|c|}{$A_2$}\\\hline\hline
$B_1$&10&5\\\hline
$B_2$&5&10\\\hline
\end{tabular}
\end{center}
\ \newline
Hallar el p-valor para poder aceptar que los dos criterios son 
independientes usando el test $\chi^2$.

## Solución

La tabla de frecuencias empíricas es la siguiente:
```{r}
tabla.frec.emp. = matrix(c(10,5,5,10),nrow=2)
```
El test $\chi^2$ es el siguiente:
```{r}
chisq.test(tabla.frec.emp.)
```
Como el p-valor es bastante grande, concluimos que no tenemos evidencias para rechazar que los dos criterios no sean independientes.


\newpage

4. En un estudio se quiso contrastar si había relación entre el grupo sanguíneo de una persona y el hecho que sea o no portador de un cierto antígeno raro. Para hacerlo, se eligieron 150 portadores del antígeno y 500 no portadores y se les miró el grupo sanguíneo. Los resultados son los de la tabla siguiente:
\ \newline
\begin{center}
\begin{tabular}{lcc}
Grupo & Portadores & No portadores\\ \hline
0 & 72  & 230 \\
A & 54 & 192\\
B & 16 & 63\\
AB & 8 & 15
\end{tabular}
\end{center}
\ \newline
Usar el test $\chi^2$ sobre estos datos para contrastar si las frecuencias de los diferentes tipos sanguíneos son diferentes en los portadores y los no portadores.

## Solución

La tabla de frecuencias empíricas es la siguiente:
```{r}
tabla.frec.emp = matrix(c(72,54,16,8,230,192,63,15),nrow=4)
```
El test $\chi^2$ es el siguiente:
```{r}
chisq.test(tabla.frec.emp)
```
Como el p-valor es muy grande, concluimos que no tenemos evidencias para rechazar que ser portador del antígeno y el grupo sanguíneo de la persona no sean independientes.

\newpage

5. En un estudio del 2003 se investigó si el historial familiar del paciente con desorden bipolar tiene influencia
en  la edad en que se le manifiesta este desorden. Se tomó un grupo de enfermos al azar y se anotó su historial familiar y la edad en que se manifestó la dolencia, clasificándolos en este punto en  Precoces (en los cuales el desorden bipolar se manifestó antes de los 18 años) y Tardíos (en los cuales el desorden bipolar se manifestó después de los 18 años). Los resultados son los siguientes:
\ \newline
\begin{center}
\begin{tabular}{lcc}
Historial Familiar & Precoces & Tardíos\\ \hline
Negativo & 28  & 35 \\
Desorden bipolar & 19 &38\\
Desorden unipolar & 41 & 44\\
Desórdenes unipolar y bipolar & 53 & 60
\end{tabular}
\end{center}
\ \newline
Queremos contrastar si el historial familiar influye en la edad en la cual se manifestó el desorden bipolar en el paciente. 
Usar el test $\chi^2$ sobre estos datos para contrastar si las frecuencias de los diferentes tipos de desorden difieren según la edad en la cual se manifestó el desorden bipolar en el paciente.

## Solución

La tabla de frecuencias empíricas junto con el test $\chi^2$ son:
```{r}
frbip=matrix(c(28,35,19,38,41,44,53,60),nrow=4,byrow=TRUE)
chisq.test(frbip)
```
Como el p-valor es grande, concluimos que no tenemos evidencias para rechazar que el historial familiar y la edad en la cual se manifestó el desorden bipolar no sean independientes.
