---
title: "Problemas de Clustering"
author: ""
date: ""
geometry: "left=1.5cm,right=1.5cm,top=1.5cm,bottom=1.5cm"
output:
  pdf_document: default
  html_document: default
header-includes:
   - \usepackage{multirow}
---

1. Consideremos la tabla de datos `worldcup` del paquete `faraway` que nos información sobre los jugadores de Futbol que participaron en el Mundial de Futbol celebrado el año 2010 en Sudáfrica.
Esta tabla de datos da información de 595 jugadores y tiene 7 variables:
* `Team`: el pais del jugador.
* `Position`: la posición en que juega el jugador. Tiene 4 valores:
  * `Defender`: defensa.
  * `Forward`: delantero.
  * `Goalkeeper`: portero.
  * `Midfielder`: medio.
* `Time`: tiempo jugado en minutos.
* `Shots`: número de tiros que ha realizado el jugador.
* `Passes`: número de pases del jugador.
* `Tackles`: número de entradas del jugador.
* `Saves`: número de paradas del jugador.

    a) Seleccionar una muestra de 25 jugadores usando la función `sample`. Escribir `set.seed(2020)` antes de elegir la muestra.
    a) Aplicar el algoritmo k-means a la muestra anterior usando las variables cuantitativas para clasificar a los 25 jugadores en 4 grupos usando el algoritmo de MacQueen. Aplicar la función `kmeans` unas cuantas veces con el fin de que la suma de los cuadrados de todos los clusters sea mínima.
    a) Queremos estudiar hasta qué punto la clasificación anterior coincide con la clasificación de los 25 jugadores según la posición que ocupan. Calcular la tabla bidimensional que dos dé el cluster a qué pertenece el jugador por un lado y la posición a la que juega. ¿Qué porcentaje de aciertos ha tenido el algoritmo k-means?
    
## Solución

a) Primero cargamos el paquete y seleccionamos los 25 jugadores:
```{r}
library(faraway)
set.seed(2020)
jugadores.elegidos = sample(1:dim(worldcup)[1],25)
muestra.jugadores = worldcup[jugadores.elegidos,]
```

b) Aplicamos el algoritmo k-means a la muestra anterior unas 50 veces y vemos cuál es el mínimo de la suma de cuadrados de todos los clusters:
```{r}
veces=100
SSCs=c()
for (i in 1:veces){
  SSCs=c(SSCs,kmeans(muestra.jugadores[,3:7],4,algorithm = "MacQueen")$tot.withinss)
}
(min(SSCs))
```
Vemos que el valor mínimo es `53981.01`. Ahora realizamos el algorimo k-means hasta obtener dicho valor:
```{r}
minimo = 53981.01
estudio.kmeans = kmeans(muestra.jugadores[,3:7],4,algorithm = "MacQueen")
while (estudio.kmeans$tot.withinss > minimo +10){
  estudio.kmeans = kmeans(muestra.jugadores[,3:7],4,algorithm = "MacQueen")
}
```

\newpage

La clasificación de los jugadores ha sido la siguiente:
```{r}
estudio.kmeans$cluster
```

c) La tabla bidimensional pedida es la siguiente:
```{r}
table(estudio.kmeans$cluster,muestra.jugadores$Position)
```

Mirando la tabla anterior, podemos clasificar correctamente `r 6+5+1+2` jugadores clasificando correctamente el `r 100*(6+5+1+2)/25`% de los jugadores de la muestra.

\newpage

2. Consideremos la tabla de datos `worldcup` del paquete `faraway` que nos información sobre los jugadores de Futbol que participaron en el Mundial de Futbol celebrado el año 2010 en Sudáfrica.
Esta tabla de datos da información de 595 jugadores y tiene 7 variables:
* `Team`: el pais del jugador.
* `Position`: la posición en que juega el jugador. Tiene 4 valores:
  * `Defender`: defensa.
  * `Forward`: delantero.
  * `Goalkeeper`: portero.
  * `Midfielder`: medio.
* `Time`: tiempo jugado en minutos.
* `Shots`: número de tiros que ha realizado el jugador.
* `Passes`: número de pases del jugador.
* `Tackles`: número de entradas del jugador.
* `Saves`: número de paradas del jugador.

    a) Seleccionar una muestra de 25 jugadores usando la función `sample`. Escribir `set.seed(2020)` antes de elegir la muestra.
    a) Calcular la matriz de distancias de los 25 jugadores anteriores usando la distancia euclídea entre las variables cuantitativas.
    a) Usando el método jerárquico aglomerativo del **enlace promedio** hallar el dendrograma para clasificar los 25 jugadores anteriores.
    a) Clasificar los 25 jugadores en 4 clusters a partir del dendrograma anterior.
    a) Queremos estudiar hasta qué punto la clasificación anterior coincide con la clasificación de los 25 jugadores según la posición que ocupan. Calcular la tabla bidimensional que dos dé el cluster a qué pertenece el jugador por un lado y la posición a la que juega. ¿Qué porcentaje de aciertos ha tenido el algoritmo aplicado?
    
## Solución

a) Primero cargamos el paquete y seleccionamos los 25 jugadores:
```{r}
library(faraway)
set.seed(2020)
jugadores.elegidos = sample(1:dim(worldcup)[1],25)
muestra.jugadores = worldcup[jugadores.elegidos,]
```

b) La matriz de distancias será: (mostramos sólo las 5 primeras filas y columnas)
```{r}
distancias.jugadores = as.matrix(dist(muestra.jugadores[,3:7]))
round(distancias.jugadores[1:5,1:5],3)
```
c) El dendrograma pedido será:
```{r}
estudio.clustering = hclust(dist(muestra.jugadores[,3:7]),method="average")
plot(estudio.clustering,hang=-1)
```

d) Los clusters pedidos son los siguientes:
```{r}
(clusters = cutree(estudio.clustering,k=4))
```
e) La tabla bidimensional pedida es la siguiente:
```{r}
table(clusters,muestra.jugadores$Position)
```
Mirando la tabla anterior, podemos clasificar correctamente `r 6+7+2` jugadores clasificando correctamente el `r 100*(6+7+2)/25`% de los jugadores de la muestra.