---
title: "Ejercicios con SOLUCIONES Tema 2 - Estimación. Taller 1"
author: "Ricardo Alberich, Juan Gabriel Gomila y Arnau Mir"
date: "Curso completo de estadística inferencial con R y Python"
output:
  html_document:
    df_print: paged
    toc: yes
  pdf_document: 
    number_sections: yes
    toc: yes
linkcolor: red
header-includes: \renewcommand{\contentsname}{Contenidos}
citecolor: blue
toccolor: blue
urlcolor: blue
---

```{r setup, include=FALSE}
knitr::opts_chunk$set(echo = TRUE)
```

# Estimación  taller 1


## Ejercicio 1
El fabricante SMART_LED fabrica bombillas led  inteligentes y de alta gama. Supongamos que la vida de  de estas bombillas sigue una distribución exponencial de parámetro $\lambda$. Si tomamos  una muestra aleatoria 
de  tamaño $n$ de estas bombillas y representamos por  $X_i$ la duración de la $i-$ésima bombilla para $i=1,\ldots,n$, ¿cuál es la función de densidad conjunta de la muestra?

## Ejercicio 2
Sean $X_1,X_2,\ldots,X_{10}$  variables aleatorias que son una muestra aleatoria simple de una v.a. $X$. 
   a. Dividimos la muestra en dos partes: de forma que la primera son los $5$ primeros valores y la segunda los restantes. 
  ¿Son  independientes las dos partes?
   b. Volvemos a dividir la muestra en dos partes: la primera  está formada por los $5$ valores más pequeños y
  la segunda por el resto. ¿Son independientes las dos partes?

## Ejercicio 3
Un fabricante de motores  pone a prueba  $6$ motores sobre   el mismo prototipo  de coche de competición. Para probar que los motores tienes las mismas prestaciones se someten a distintas pruebas en un circuito. 
Las velocidades máximas en 10 vueltas al circuito  de cada motor tras la prueba son  $190,195,193,177,201$ y $187$ en Km/h. Estos valores forman una muestra aleatoria simple de la variable $X=\mbox{velocidad máxima de un motor en 10 vueltas.}$ Se pide calcular los valores observados de los siguientes estadísticos de  la muestra:
   a. $\overline{X}$.
   b. $\tilde{S}^2$.
   c. Mediana.
   d. $X_{(4)}$ (valor que ocupa el  cuarto lugar ordenados los valores de menor a mayor).

## Ejercicio 4
¿Cuál es  la probabilidad de que el  máximo de  de una muestra de tamaño $n=10$ de una v.a. uniforme en el intervalo $(0,1)$ sea mayor que $0.9$? ¿Cuál es la probabilidad de sea menor  que $\frac12$?

## Ejercicio 5
Sea $X_1,X_2,\ldots,X_n$ una muestra aleatoria simple de una
variable aleatoria  normal de parámetros $\mu$ y $\sigma$. Denotemos por $X_{(1)}\leq X_{(2)}\leq ,\ldots,\leq X_{(n)}$ la muestra ordenada de menor a mayor.
   a. Calcular la funciones de densidad del mínimo $X_{(1)}$ y del máximo $X_{(n)}$
   b. ¿Alguna de estas variables sigue una distribución normal?

## Ejercicio 6
Consideremos la muestra aleatoria simple $X_1,X_2,\ldots,X_n$  de una v.a $X$  de media $\mu$ y  varianza $\sigma^2$ desconocidas. Definimos $$\overline{X}=\frac1n \sum\limits_{i=1}^n X_i\mbox{ y } T=\frac{\sqrt{n}\cdot(\overline{X}-\mu)}{\sigma}.$$

   a. ¿Cuál es la distribución de $T$?
   b. ¿Es $T$ un estadístico?

## Ejercicio 7
Consideremos la muestra aleatoria simple $X_1,X_2,\ldots,X_n$  de tamaño $n=10$ de una v.a $X$ normal estándar. Calculad $P\left(2.56<\sum\limits_{i=1}^{10} X_i^2 <18.31\right)$.

## Ejercicio 8
Consideremos la muestra aleatoria simple $X_1,X_2,\ldots,X_{n}$ de tamaño $n=10$  de una v.a $X$ normal $N(\mu=2,\sigma=4)$. Definimos  la  siguiente variable aleatoria $Y=\frac{\sum\limits_{i=1}^{10}{(X_i-2)}^2}{16}$. 
Calculad $P(Y\leq 2.6)$

# Soluciones

## Solución ejercicio 1
Cada $X_i$ sigue una ley $Exp(\lambda)$ la densidad  es 

$$
f_{X_i}(x_i)=\left\{
\begin{array}{ll}
\lambda\cdot\mathrm{e}^{-\lambda\cdot x_i} & \mbox{si }x_i>0\\
0 & \mbox{si }x_i\leq 0
\end{array}
\right.
$$

Así la densidad conjunta de la muestra es 

$$\begin{array}{rl}
f(x_1,x_2,\ldots x_n) &=f_{X_1}(x_1)\cdot f_{X_2}(x_2)\cdot \ldots\cdot f_{X_n}(x_n)\\
&=
\left\{
\begin{array}{ll}
\lambda^n \cdot\mathrm{e}^{-\lambda\cdot \sum_{i=1}^n x_i} & \mbox{si }x_i>0 \mbox{ para todo } i=1,2,\ldots, n\\
0 & \mbox{si } x_i\leq 0 \mbox{ para algún } i=1,2,\ldots, n 
\end{array}
\right.
.
\end{array}
$$

## Solución ejercicio 2
En el primer caso las muestras son independientes, saber los resultados del los  5 primeros 
no aporta información sobre los 5 últimos.  En el segundo caso sí que aporta información pues  los valores de la segunda  parte deben ser mayores que todos los de la primera parte, luego no son independientes.

## Solución ejercicio 3
Lo calcularemos con R

```{r}
x=c(190,195,193,177,201,187)
x
n=length(x)
n # tamaño de la muestra
mean(x)# media
var(x)# variana muestral con la función var
sum((x-mean(x))^2)/(n-1) # variana muestral calculada directamente con R
median(x)
sort(x) # muestra ordenada
sort(x)[4] # M_(4) el cuarto valor de la muestra ordenada
```

## Solución ejercicio 4
La primera probabilidad es 

$P(\max\{X_1,\ldots,X_n\}\geq 0.9)=1-P(\max\{X_1,\ldots,X_n\}\leq 0.9)=1-P(X_1\leq 0.9,X_2\leq 0.9,\ldots, X_n\leq 0.9)=1-P(X_1\leq 0.9)\cdot P(X_2\leq 0.9)\cdot\ldots\cdot P(X_n\leq 0.9)=1-0.9^10= `r round(1- 0.9^10,4)`.$ 

La segunda es 

$P(\max\{X_1,\ldots,X_n\}\leq 0.5)=P(X_1\leq 0.5,X_2\leq 0.5,\ldots, X_n\leq 0.5)=P(X_1\leq 0.5)\cdot P(X_2\leq 0.5)\cdot\ldots\cdot P(X_n\leq 0.5)=0.5^{10}= `r round(0.5^10,12)`.$

Hemos utilizado que la distribución uniforme  

$$
P(X_i\leq x)=
\left\{\begin{array}{ll}
0 & \mbox{ si } x\leq 0\\
x & \mbox{ si } 0< x < 1\\
1 & \mbox{ si }  x\geq 1
\end{array}
\right.
$$

## Solución  ejercicio 5
Sea $F_X$ la distribución de la variable que se muestrea entonces $F_{X_i}=F_X$ para $i=1,2,\ldots,n$. 


La distribucion del máximo es

$$
\begin{array}{rl}
P(\max\{X_1,\ldots,X_n\}\leq x)&=P(X_1\leq x,X_2\leq x,\ldots, X_n\leq x)\\
&=P(X_1\leq x)\cdot P(X_2\leq x)\cdot\ldots\cdot P(X_n\leq x)\\
&=F_{X_1}(x)\cdot F_{X_1}(x)\ldots\cdot F_{X_n}(x)=F_{X}(x)^n
\end{array}.
$$

La distribucion del mínimo es 

$$
\begin{array}{rl}
P(\min\{X_1,\ldots,X_n\}\leq x)& =1-P(\min\{X_1,\ldots,X_n\}\geq x)\\
& =1- P(X_1\geq x,X_2\leq x,\ldots, X_n\geq x)\\
&=1-\left(P(X_1\geq x)\cdot P(X_2\geq x)\cdot\ldots\cdot P(X_n\geq x)\right)\\
&=1-P(X_1\geq x)\cdot P(X_2\geq x)\cdot\ldots\cdot P(X_n\geq x)\\
&=
1-\left(1-P(X_1\leq x)\right) \cdot \left(1-P(X_1\leq x)\right)\cdot\ldots\cdot\left(1-P(X_1\leq x)\right)\\
&=
1-\left(1-F_{X}(x)\right)\cdot \left(1-F_{X}(x)\right)\ldots\cdot \left(1-F_{X}(x)\right)\\
&=1-  (1-F_{X}(x))^n.
\end{array}
$$


Obviamente las distinuciones del mínimo y del máximo no son gaussianas (para $n>1$); Las calculamos a continuación.

Denotemos por   $F_Z=\int_{-\infty}^x f_Z(s) dx$  y $f_z(x)=\frac{1}{\sqrt{2\cdot \pi}} \cdot e^{-\frac{x^2}{2}}$ a las  funciones de distribución y de densidad de una $N(0,1)$ sabemos que  si $X$ sigue una ley $N(\mu,\sigma)$ entonces la función de distribución de $X$ es   $F_X(x)=F_Z(\frac{x-\mu}{\sigma})$ y la densidad es $f_X(x)=f_Z(\frac{x-\mu}{\sigma})$. 

 Entonces la distribución del máximo $M$ es 
 
 $F_M(x)=1-(1-F_{X}(x))^n=1-(1-F_{Z}(\frac{x-\mu}{\sigma}))^n$   y su densidad es  su derivada respecto de $x$
 
 $f_M(x)=\left(F_M(x)\right)'=n\cdot (1-F_{Z}(\frac{x-\mu}{\sigma}))^{n-1}\cdot f_{Z}(\frac{x-\mu}{\sigma}).$
 
 
De forma similar, se deja como ejercicio, se calcula la distribución del mínimo.


## Solución  ejercicio 6
Ahora tenemos una muestra aleatoria simple de una distribución de media $\mu$ y desviación típica sigma y como siempre  tenemos el estadśitico $\overline{X}$.

   a. Nos piden la distribución de 
 $T=\frac{\sqrt{n}\cdot (\overline{X}-\mu)}{\sigma}$
operando 
 $$T=\frac{\sqrt{n}\cdot(\overline{X}-\mu)}{\sigma}=
\frac{\overline{X}-\mu}{\frac{\sigma}{\sqrt{n}}}$$

Ahora sabemos que la distribución de $T$ por el Teorema Central de Límite  converge en distribución a una normal estándar cuando $n\to\infty$.

Además  si las variables fueran normales  $T$ seguirá distribución  normal estándar. 

   b. Claro que $T$ es un estadístico, ya que estadístico es cualquier función de una muestra. Además si nos fijamos bienes simplemente la tipificación del estadístico $\overline{X}$.

## Solución  ejercicio 7
Como se una muestra de una normal estándar  tenemos que $\mu=0$ y $sigma=1$

Así que si denotamos por  $Y=\sum_{i=1}^{n}$ , resulta que $Y$ es la suma de normales estándar $N(\mu=0,\sigma=1)$,  idénticamente distribuidas y por lo tanto sabemos que $Y$ sigue una ley $N(n\cdot 0=0, n\cdot \sqrt\cdot \sigma=\sqrt{10})$. Ahora podemos operar



$P\left(1.56< \sum_{i=1}^{n}< 18.31\right)=P(2.56< Y < 18.31)=P(Y< 18.31)-P(Y< 2.56)=`r pnorm(18.31/sqrt(10),mean=0,sd=sqrt(10))`-
`r pnorm(2.56/sqrt(10),mean=0,sd=sqrt(10))`=
`r pnorm(18.31/sqrt(10),,mean=0,sd=sqrt(10))-pnorm(2.56/sqrt(10),,mean=0,sd=sqrt(10))`.$


```{r}
pnorm(18.31,mean=0,sd=sqrt(10))
pnorm(2.56,mean=0,sd=sqrt(10))
pnorm(18.31,mean=0,sd=sqrt(10))-pnorm(2.56,mean=0,sd=sqrt(10))
```


o también, tipificando $Z=\frac{Y}{\sqrt{10}}$ es una $N(0,1)$

```{r}
pnorm(18.31/sqrt(10),mean=0,sd=1)
pnorm(2.56/sqrt(10),mean=0,sd=1)
pnorm(18.31/sqrt(10),mean=0,sd=1)-pnorm(2.56/sqrt(10),mean=0,sd=1)
```

obtenemos el mismo resultado.



## Solución  ejercicio 8
Consideremos la muestra aleatoria simple $X_1,X_2,\ldots,X_{n}$de tamaño $n=10$  de una v.a $X$ normal $N(\mu=2,\sigma=4)$. Definimos  la  siguiente variable aleatoria $Y=\frac{\sum\limits_{i=1}^{10}{(X_i-2)}^2}{16}$. 
Calculad $P(Y\leq 2.6)$


 Notemos que $Z_i=\frac{X_i-2}{4}$ son variables $N(0,1)$ para $i=1.2,\ldots,10$


Ahora 
$$
Y=\frac{\sum\limits_{i=1}^{10}{(X_i-2)}^2}{16}=
\sum\limits_{i=1}^{10}\left(\frac{X_i-2}{4}\right)^2=
\sum\limits_{i=1}^{10} Z_i^2=\chi_{10}^2.
$$


Luego $Y=\chi_{10}^2$ es una v.a. $\chi^2$ con 10 grados de libertad. Ya podemos calcular la probabilidad pedida $P(Y\leq 2.6)=P(\chi_{10}^2\leq 2.6)=`r pchisq(2.6,df=10)`.$

El cálculo lo hemos hecho con 

```{r}
pchisq(2.6,df=10)
```