---
title: "Ejercicios Tema 3 - Intervalos de Confianza. Taller 1"
author: "Ricardo Alberich, Juan Gabriel Gomila y Arnau Mir"
date: "Curso completo de estadística inferencial con R y Python"
output:
  pdf_document: 
    number_sections: yes
    toc: yes
    toc_depth: 4
  html_document:
    df_print: paged
    toc: yes
linkcolor: red
header-includes: \renewcommand{\contentsname}{Contenidos}
citecolor: blue
toccolor: blue
urlcolor: blue
---

```{r setup, include=FALSE}
knitr::opts_chunk$set(echo = TRUE)
options(scipen=999)
```

# Estimación por intervalos taller 1

## Ejercicio 1

De una población de barras de hierro se extrae una muestra de $64$ barras y  se calcula la
resistencia a la rotura por tracción se obtiene que $\overline{X}=1012\ Kg/cm^{2}$. Se sabe
por experiencia que en este tipo de barras $\sigma=25$ y
que la resistencia a la rotura sigue la distribución normal. Calcular un intervalo de confianza
para $\mu$ al nivel 0.95. 

### Solución

El intervalo para la media es 


```{r}
n=64
xmedia=1012
sigma=25
alpha=1-0.95
IC=c(xmedia-qnorm(1-alpha/2)*sigma/sqrt(n),xmedia+qnorm(1-alpha/2)*sigma/sqrt(n))
IC
```

Con un nivel de confianza del $95\%$  el intervalo $(`r IC`)$   contiene el verddero valor de la  ressitencia a la rotura de estas barras de hierro.


## Ejercicio 2

Para investigar el C.I. medio de una cierta población de estudiantes, se realiza un test a
$400$ estudiantes. La media y la desviación típica  muestrales obtenidas son
$\overline{x}=86$ y $\tilde{s}_{X}=10.2$. Calcular un intervalo para $\mu$ con un nivel de
significación del 98\%. 

### Solución 

Como el tamaño de la muestra  es grande  aproximaremos por  una distribución normal  aproximando la desviación típica poblacional por la muestral.  El intervalo obtenido es 


```{r}
n=400
xmedia=86
stilde=10.2
alpha=1-0.98
IC=c(xmedia-qnorm(1-alpha/2)*stilde/sqrt(n),xmedia+qnorm(1-alpha/2)*stilde/sqrt(n))
IC
```

Con un nivel de confianza del $98\%$  el intervalo $(`r round(IC,4)`)$   contiene el verdadero valor de la  resistencia a la rotura de estas barras de hierro.

## Ejercicio 3

Para investigar un nuevo tipo de combustible para cohetes espaciales, se disparan cuatro
unidades y se miden las velocidades iniciales. Los resultados obtenidos, expresados en
Km/h, son :19600, 20300, 20500, 19800. Calcular un intervalo para la velocidad media $\mu$
con un nivel de confianza del 95\%, suponiendo que las velocidades son normales.





###  Solución

En este caso nos dicen que la población sigue una distribución normal y que el tamañó de la muestra $n=4$ es pequeño, así que utilizremos la $t$ de Student para el cálculo de los cuantiles de intervalo.




```{r}
n=4
muestra=c(19600, 20300, 20500, 19800)
xmedia=mean(muestra)
xmedia
stilde=sd(muestra)
stilde
alpha=1-0.95
IC=c(xmedia-qt(1-alpha/2,df=n-1)*stilde/sqrt(n),xmedia+qt(1-alpha/2,df=n-1)*stilde/sqrt(n))
IC
```

Al nivel de confianza del $95\%$  el intervalo $(`r round(IC,10)`)$   contiene el verdadero valor de la  velocidad media de estos cohetes.




## Ejercicio 4 

Un fabricante de cronómetros quiere calcular un intervalo de estimación de la desviación
típica del tiempo marcado en $100$ horas por todos los cronómetros  de un cierto modelo.
Para ello pone en marcha $10$ cronómetros del modelo durante $100$ horas y encuentra que
$\tilde{s}_{X}=50$ segundos. Encontrar un intervalo para el parámetro $\sigma^2$ con
$\alpha=0.01$, suponiendo que la población del tiempo marcado por los cronómetros es
normal.




### Solución


Ekl tamaño de la muestra $n=10$ no es muy grande pero este caso la distribución poblacional del tiempo es normal .
 
 
```{r}
n=10
stilde=50
alpha=0.01 # nivel de confianza del 99% 
IC=c((n-1)*stilde^2/qchisq(1-alpha/2,df = n-1),(n-1)*stilde^2/qchisq(alpha/2,df = n-1))
IC
```
 
 Al nivel de confianza del $99\%$  el intervalo $(`r IC`)$   contiene el verdadero valor de la  varianza $\sigma^2$ del  tiempo.


## Ejercicio 5

Un auditor informático quiere investigar la proporción de rutinas de un programa que
presentan una determinada irregularidad. Para ello observa $120$ rutinas, resultando que
$30$ de ellas presentan alguna irregularidad. Con estos datos buscar unos límites de
confianza para la proporción $p$ de rutinas de la población que presentan esa irregularidad
con probabilidad del 95\%.


### Solución

En este problema podemos utilizar distintas aproximaciones el intervalo. Siempre es mejor la exacta pero es posible que, para muestras grandes, tengan menor  error de cálculo las soluciones aproximadas. 

Calculemos  varias de ellas; empecemos  cargando los datos del problema:


```{r}
n=120
n
x=30# datos bernoulli a 1 
x
p_muestral=x/n  # proporción muestral
p_muestral
```


* Método exacto Cloper Pearson

```{r}
#install.packages("epitools") # descomentar para intalar epitools
epitools::binom.exact(x=x,n=n,conf.level=0.95)
```


* Método de Wilson



```{r}
epitools::binom.wilson(x,n,conf.level=0.95)
```


* Aproximación normal fórmula de Laplace



```{r}
epitools::binom.approx(x,n,conf.level=0.95)
```


En este caso la podemos reproducir  el cáculo de forma sencilla con funciones básicas de R



```{r}
alpha=1-0.95
IC=c(p_muestral-qnorm(1-alpha/2)*sqrt(p_muestral*(1-p_muestral)/n),
     p_muestral+qnorm(1-alpha/2)*sqrt(p_muestral*(1-p_muestral)/n))
IC
```
