---
title: "Ejercicios Tema 2 - Estimación. Taller 2"
author: "Ricardo Alberich, Juan Gabriel Gomila y Arnau Mir"
date: "Curso completo de estadística inferencial con R y Python"
output:
  pdf_document:
    number_sections: yes
    toc: yes
  html_document:
    df_print: paged
    toc: yes
toccolor: blue
linkcolor: red
header-includes: \renewcommand{\contentsname}{Contenidos}
citecolor: blue
urlcolor: blue
---

```{r setup, include=FALSE}
knitr::opts_chunk$set(echo = TRUE)
```


# Estimación taller 2

## Ejercicio 1
Supongamos que la cantidad de  lluvia  registrada en una cierta estación meteorológica  en
un día determinado está distribuida uniformemente en el intervalo $(0,b)$. Nos 
dan la siguiente muestra de los registros de los últimos 10 años  en ese día: 
$$0,0,0.7,1,0.1,0,0.2,0.5,0,0.6$$

> Estimar el parámetro $b$ a partir de su estimador $\tilde b$.


## Ejercicio 2
Supongamos que el grado de crecimiento  de unos pinos jóvenes en metros de altura
en un año es una variable aleatoria normal con media y varianza
desconocidas. Se registran los crecimientos de 5 árboles y  los 
resultados son: $0.9144,1.524,0.6096,0.4572$ y  $1.0668$ metros. 
Calcular los valores estimados de $\mu$ y  $\sigma^2$ para esta muestra.

## Ejercicio 3
$X$ es una variable geométrica  con parámetro $p$. Dada una muestra
aleatoria de $n$ observaciones de $X$, cuál es el estimador de $p$ por  método de los  momentos?

## Ejercicio 4
Se supone  que el número de horas que funciona una bombilla LED es una
variable exponencial con parámetro $\lambda$. Dada una muestra de $n$ duraciones, calcular el estimador por método de los momentos para $\lambda$.

## Ejercicio 5
Si se supone  que $X$ esta distribuida uniformemente en el intervalo
$(b-\frac14,b+5)$, ¿cuál es el estimador por método de los momentos
para a $b$ en base a una muestra aleatoria de $n$ observaciones?


## Ejercicio 6
Supongamos  que $X$ es una variable aleatoria de Poisson con parámetro $\lambda$. 
Dada una muestra aleatoria de $n$ observaciones de $X$, cuál es el estimador de máxima  verosimilitud para  a $\lambda$?

## Ejercicio 7
¿Cuál es el estimador de máxima  verosimilitud para  al parámetro
$\lambda$ de una variable exponencial para  a una muestra de 
tamaño $n$?

## Ejercicio 8
Se registran los  tiempos de duración de 30 bombillas.
 Supongamos  que el tiempo de duración de estas bombillas es una variable exponencial. Si
la suma de los tiempos $\sum x_i =32916$ horas, ¿cuál  es el estimador de máxima 
verosimilitud para al parámetro de la distribución exponencial de duración de les
bombillas?


# Soluciones

## Solución ejercicio 1

Carguemos los datos en R

```{r}
muestra_lluvia=c(0,0,0.7,1,0.1,0,0.2,0.5,0,0.6)
```

Nos dicen  que los datos de la muestra provienen de una población modelada por una  v.a. $X$ con distribución $U(0,b)$. Entonces $E(X)=\frac{b-0}{2}=\frac{b}{2}.$  Utilizaremos el el  método de los momentos  estimamos $E(X)$ por $\overline{X}$ luego $\frac{b}{2}=E(X)$ de donde $b=2\cdot E(X)$ y por lo tanto  un estimador del parámetro  $b$ es $\hat{b}=2\cdot\overline{X}.$ En nuestro caso y con R

```{r}
media_lluvia=mean(muestra_lluvia)
media_lluvia
bhat=2*media_lluvia
bhat
```


## Solución ejercicio 2
Tenemos que $X=$ crecimiento en metros de un pino joven en un año sigue una ley $N(\mu,\sigma)$ de parámetros desconocidos.
 Tenemos un muestra que cargamos con R
 
```{r}
muestra_pinos=c(0.9144, 1.524, 0.6096, 0.4572 ,1.0668)
mean(muestra_pinos)
var(muestra_pinos)
```
 
```{r}
n=length(muestra_pinos)
n
media_pinos=sum(muestra_pinos)/n
media_pinos
varianza_pinos=sum(muestra_pinos^2)/n-media_pinos^2
varianza_pinos
```


## Solución ejercicio 3
 Si $X$ una v.a. discreta con distribución $Ge(p)$ con $D_X=\{0,1,2,\ldots\}$ en este caso sabemos que  $E(X)=\frac{1}{p}$, como $\overline{X}$ es un estimador de $E(X)$ podemos operar y  $\hat{p}=\frac{1}{\overline{X}}$ es un estimador por el método de los momentos del parámetro $p$.


## Solución ejercicio 4
Ahora $X$ una  $Exp(\lambda)$. La solución es similar que el caso anterior (no en vano la exponencial es la versión continua de la v.a. geométrica).

Sabemos que $E(X)=\frac{1}{\lambda}$  luego  un estimador del parámetro $\lambda$ de una población exponencial  es $\hat{\lambda}=\frac{1}{\overline{X}}.$

## Solución ejercicio 5
Ahora $X$ es sigue una ley $U(b-\frac{1}{4},b+5)$ entonces $E(X)=\frac{b-\frac{1}{4}+b+5}{2}=\frac{2\cdot b+\frac{19}{4}}{2}=b+\frac{19}{8}$. Así $\hat{b}=\overline{X}-\frac{19}{8}.$

## Solución ejercicio 6
Si $X$ es una variable $Po(\lambda)$  y  tenemos una m.a.s $X_1,X_2,\ldots,X_n$ de esa v.a; así su función de probabilidad es  $P(X_i=x_i)=\frac{\lambda^{x_i}}{x_i!}\cdot \mathrm{e}^{-\lambda}$ si $x_i=0,1,2,\ldots. 
La distribución de la muestra es


$$
\begin{array}{lll}
P\left(X_1=x_1,X_2=x_2,\ldots,X_n=x_n\right)&=& P(X_1=x_1)\cdot P(X_2=x_2)\cdot\ldots \cdot P(X_n=x_n)\\
&=&\frac{\lambda^{x_1}}{x_1!}\cdot \mathrm{e}^{-\lambda}\cdot \frac{\lambda^{x_2}}{x_2!}\cdot \mathrm{e}^{-\lambda}\cdot \ldots \frac{\lambda^{x_n}}{x_n!}\cdot \mathrm{e}^{-\lambda}\\
&=&\frac{\lambda^{\sum_{i=1}^n}x_i}{x_1!\cdot x_2!\cdot\ldots\cdot x_n!} \mathrm{e}^{-n\cdot \lambda}.
\end{array}
$$ 

Así la función de verosimilitud es 

$$
L(\lambda| x_1,x_2\ldots,x_n)=\frac{\lambda^{\displaystyle\sum_{i=1}^n x_i}}{x_1!\cdot x_2!\cdot\ldots\cdot x_n!}\cdot e^{-n\cdot \lambda}
$$


Queremos encontrar el valor de $\lambda$ que maximiza $L(\lambda| x_1,x_2,\ldots, x_n)$ es decir 

$${\arg\, \max}_{\lambda} L(\lambda| x_1,x_2,\ldots,x_n)$$ 
 tomando logaritmos tenemos que 
 

$$
\begin{array}{rl}
\ln\left(L(\lambda| x_1,x_2\ldots , x_n)\right) &=\ln\left(\frac{\lambda^{\displaystyle\sum_{i=1}^n x_i}}{x_1!\cdot x_2!\cdot\ldots\cdot x_n!}+ e^{-n\cdot \lambda}\right)
= \ln\left(\frac{\lambda^{\displaystyle\sum_{i=1}^n x_i}}{x_1!\cdot x_2!\cdot\ldots\cdot x_n!}\right)-n\cdot \lambda\\ 
&= \ln\left(\lambda^{\displaystyle\sum_{i=1}^n x_i}\right)-\ln\left(x_1!\cdot x_2!\cdot\ldots\cdot x_n!\right)-n\cdot \lambda \\
&= \left(\sum_{i=1}^n x_i\right)\cdot \ln(\lambda)-\ln\left(x_1!\cdot x_2!\cdot\ldots\cdot x_n!\right)-n\cdot \lambda
\end{array}
$$


derivando respecto de $\lambda$

$$
\frac{\partial}{\partial \lambda }\ln\left(L(\lambda| x_1,x_2\ldots , x_n)\right)=
\frac{\partial}{\partial \lambda } \left(\left(\sum_{i=1}^n x_i\right)\cdot \ln(\lambda)-\ln\left(x_1!\cdot x_2!\cdot\ldots\cdot x_n!\right)-n\cdot \lambda\right)=\frac{\sum_{i=1}^n x_i}{\lambda}-n.
$$


Despejando $\lambda$   de la ecuación

$$\frac{\sum_{i=1}^n x_i}{\lambda}-n=0$$

se obtiene  que $\lambda =\frac{\sum_{i=1}^n x_i}{n}=\overline{x}.$


Luego el estimador máximo verosímil de $\lambda$ es $\overline{X}$.

## Solución ejercicio 7
Las v.a. de la muestra son $X_i$ y  tienen distribución $Exp(\lambda)$. Sus densidades son 
$f_{X_i}(x_i)=\lambda \cdot \mathrm{e}^{-\lambda x_i}$ si $x_i>0$ y cero en el resto de casos.

La función de verosimilitud de la muestra para una realización  de la muestra $x_i,x_2,\ldots,x_n$ es 

$$
\begin{array}{lll}
L(\lambda|x_1,x_2,\ldots,x_n)&=&f_{X_1,X_2,\ldots,X_n}(x_1,x_2,\ldots x_n)=f_{X_1}(x_1)\cdot f_{X_1}(x_1)\cdot \ldots\cdot f_{X_n}(x_n)\\
&=& 
\lambda \mathrm{e}^{-\lambda x_1}\cdot \lambda \mathrm{e}^{-\lambda x_2}\cdot \ldots\cdot \lambda \mathrm{e}^{-\lambda x_n}\\
&=& \lambda^n\cdot \mathrm{e}^{-\lambda\cdot (x_1+x_2+\cdots +x_n)}=\lambda^n\cdot \mathrm{e}^{-\lambda\sum_{i=1}^n x_i}
\end{array}
$$
Ahora $\ln\left(L(\lambda|x_1,x_2,\ldots,x_n)\right)=n\cdot \ln(\lambda)-\lambda\sum_{i=1}^n x_i$ derivando e igualando a cero obtenemos 
$\frac{n}{\lambda}-\sum_{i=1}^n x_i=0$ de donde 
$\lambda=\frac{n}{\sum_{i=1}^n x_i}=\frac{1}{\overline{x}}$.

Luego el estimador MV de $\lambda$ es $\hat{lambda}=\frac{1}{\overline{X}}$.


## Solución ejercicio 8

Nos dicen que la v.a. $X=$ duración de unas bombillas  sigue una distribución $Exp(\lambda)$. Se toma una muestra de 30 bombillas, se encienden hasta que fallan y se anota el número de horas funcionando. Se obtienen $x_1,x_2,\ldots,x_{30}$ duraciones  tales que $\sum_{i=1}^{30}x_i=32000$ luego $\overline{x}=\frac{\sum_{i=1}^{30}x_i}{n}=\frac{32000}{30}$. Como la población es exponencial por el problema anterior el EMV es $\hat{\lambda}=\frac{1}{\overline{x}}=\frac{1}{\frac{32000}{30}}=\frac{3}{3200}=`r format(1/(32000/30), scientific=FALSE)`.$