---
title: "Ejercicios Tema 4 - Contraste hipótesis. Taller 1"
author: "Ricardo Alberich, Juan Gabriel Gomila y Arnau Mir"
date: "Curso completo de estadística inferencial con R y Python"
output:
  pdf_document: 
    number_sections: yes
    toc: yes
  html_document:
    df_print: paged
    toc: yes
toccolor: blue
linkcolor: red
header-includes: \renewcommand{\contentsname}{Contenidos}
citecolor: blue
urlcolor: blue
---

```{r setup, include=FALSE}
knitr::opts_chunk$set(echo = TRUE)
options(scipen=999)
contador=0
cuenta=function(x=contador) {contador<<- contador+1;return(contador)} 
```


# Contraste hipótesis taller 1. 

Los siguientes ejercicios son de puro cálculo. Seguid la teoría y utilizar R para el cálculo de los estadísticos y de los cuantiles de los $p$-valores.

## Ejercicio `r cuenta()` 

En   muestra aleatoria simple de tamaño $n=36$ extraída
de una población normal con $\sigma^2=12^2$ hemos obtenido la siguiente media muestral $\overline{x}=62.5$, Contrastar al nivel de significación $\alpha=0.05$, la hipótesis
 nula $\mu=61$ contra la   alternativa
$\mu<60$. Resolver calculando el  $p$-valor del contraste.


### Solución

Tenemos que contrastar 

$$
\left\{
\begin{array}{ll}
H_{0}:\mu=60\\
H_{1}:\mu<60
\end{array}
\right.
$$


```{r}
sigma2=12^2
sigma2
n=36
n
media_muestral=62.5
media_muestral
alpha=0.05
alpha
mu0=60
mu0
z0 = (media_muestral-mu0)/sqrt(sigma2/n)
z0
#valor crítico para mu< 60
valor_critico= qnorm(alpha)
valor_critico
```

Bajo estas condiciones, normalidad muestra aleatoria simple y con los datos de la muestra el  estadístico de contraste es:


$$z_0=\frac{\overline{x}-\mu_0}{\frac{\sigma}{\sqrt{n}}}=
\frac{`r media_muestral`-`r mu0`}{\frac{`r sqrt(sigma2)`}{\sqrt{`r n`}}}
=`r (media_muestral-mu0)/sqrt(sigma2/n)`$$

La región de rechazo contra $H_1:\mu <60$  es  rechazar $H_0$ si 

$$z_0=`r z0`\leq z_{\alpha}=z_{0.05}=`r qnorm(0.05)`,$$


como NO se cumple la condición concluimos que NO podemos rechazar $H_0$ contra $H_1$; la muestra no da evidencias suficientes para   considerar que $\mu< 60$ al nivel de significación $\alpha=0.05$.


Por último el $p$-valor para esta alternativa es

```{r}
p_valor=pnorm(z0) # 2 P(>>|z0|)
p_valor
```

Como el nivel del significación $\alpha=0.05$ es menor que el $p$-valor=`r p_valor` no podemos rechazar la hipótesis nula.



## Ejercicio `r cuenta()` 

Hemos obtenido una media muestral de  $\overline{x}=72.5$ de una muestra aleatoria simple de tamaño $n=100$ extraída de una población normal con $\sigma^2=30^2$. Contrastar al   nivel de significación $\alpha=0.10$, la hipótesis nula $\mu=77$ contra las siguientes tres alternativas
$\mu\not= 70$, $\mu>70$, $\mu<70$. Calcular el $p$-valor en cada caso.
 

### Solución

Tenemos que contrastar  $\mu=70$ con cada una  (por separado) de las tres alternativas, la población es normal  los contrastes son:

$$
\left\{
\begin{array}{ll}
H_{0}:\mu=70\\
H_{1}:\mu\not= 70, \mu>70 , \mu<70
\end{array}
\right.
$$


Cargamos los datos del enunciado

```{r}
sigma2=30^2
sigma2
sigma=sqrt(sigma2)
sigma
n=100
n
media_muestral=72.5
media_muestral
alpha=0.1
alpha
mu0=70
mu0
z0 = (media_muestral-mu0)/sqrt(sigma2/n)
z0
```




Bajo estas condiciones, normalidad muestra aleatoria simple y esto datos el estadístico de contraste es


$$z_0=\frac{\overline{x}-\mu_0}{\frac{\sigma}{\sqrt{n}}}=
\frac{`r media_muestral`-`r mu0`}{\frac{`r sqrt(sigma2)`}{\sqrt{`r n`}}}
=`r (media_muestral-mu0)/sqrt(sigma2/n)`$$



Ahora para cada opción alternativa los valores críticos son


```{r}
#valores crítico para mu  distinto de 70
valor_critico_bilateral= c(-qnorm(1-alpha/2), qnorm(1-alpha/2))
valor_critico_bilateral 
#valores crítico para mu   menor  70
valor_critico_unilateral_menor= qnorm(alpha)
valor_critico_unilateral_menor 
#valores crítico para mu  distinto de 70
valor_critico_unilateral_mayor= qnorm(1-alpha)
valor_critico_unilateral_mayor
```

Ahora tenemos tres casos según $H_1$:


* $H_1: \mu \not= 70$ 
como $z_0= `r z0` \not< `r valor_critico_bilateral[1]`$  y $z_0= `r z0` \not > `r valor_critico_bilateral[2]`$ **NO se cumple  la condición  de rechazo** así que NO podemos rechazar 
$H_0$ contra $H_1$; la muestra no da evidencias suficientes para considerar que $\mu\not= 70$ al nivel de significación $\alpha=0.1$.
* $H_1: \mu < 70$ como $z_0= `r z0` \not<`r  valor_critico_unilateral_menor`$
**NO se cumple  la condición  de rechazo** así que NO podemos rechazar $H_0:\mu=70$ contra  $H_1:\mu<70$; la muestra no da evidencias suficientes para   considerar que $\mu < 70$ al nivel de significación $\alpha=0.1$.
* $H_1: \mu > 70$ como $z_0= `r z0` \not >`r  valor_critico_unilateral_mayor`$
**NO se cumple  la condición  de rechazo** así que  no podemos  rechazar $H_0:\mu=70$  en favor de que   $H_1:\mu>70$; la muestra  no da  algunas evidencias suficientes para   considerar que $\mu > 70$ al nivel de significación $\alpha=0.1$.




Para cada hipótesis alternativa los $p$-valores son :



```{r}
2*(1-pnorm(abs(z0))) # Para H_1: mu != 70
pnorm(z0) # para H_1: mu<70
1-pnorm(z0) # para H_1: mu>70
```

Como el nivel del significación  es $\alpha=0.05$ es menor que el $p$-valor en cualquiera de los tres casos no podemos rechazar la hipótesis nula.



## Ejercicio `r cuenta()` 
En un contraste bilateral, con $\alpha=0.01$, ¿para qué valores
de $\overline{X}$ rechazaríamos  la hipótesis nula $H_{0}:\mu=70$, a
partir de una muestra aleatoria simple de tamaño $n=64$ extraída de una
población normal con $\sigma^2=16^2$?


### Solución

Cargamos los datos, la población es normal

```{r}
sigma2=16^2
sigma2
n=64
n
alpha=0.01
alpha
mu0=70
mu0
z0 = (media_muestral-mu0)/sqrt(sigma2/n)
z0
```


Bajo estas condiciones, normalidad muestra aleatoria simple y esto datos el estadístico de contraste es


$$z_0=\frac{\overline{x}-\mu_0}{\frac{\sigma}{\sqrt{n}}}=
\frac{`r media_muestral`-`r mu0`}{\frac{`r sqrt(sigma2)`}{\sqrt{`r n`}}}
=`r (media_muestral-mu0)/sqrt(sigma2/n)`$$




```{r}
#valores crítico para \mu  distinto de 70
valor_critico_bilateral= c(qnorm(alpha/2), qnorm(1-alpha/2))
valor_critico_bilateral
```
Por lo tanto rechazaremos la hipótesis nula si $z_0=\frac{\overline{x}-70}{\frac{16}{\sqrt{64}}} < `r valor_critico_bilateral[1]`$ o 
$z_0=\frac{\overline{x}-70}{\frac{16}{\sqrt{64}}} > `r valor_critico_bilateral[2]`$

Despejando $\overline{x}$ de las inecuaciones anteriores obtenemos que rechazaremos $H_0$ si 


$\overline{x}<70 + `r valor_critico_bilateral[1]`\cdot \frac{16}{\sqrt{64}}$ o 
$\overline{x}>70 + `r valor_critico_bilateral[2]`\cdot \frac{16}{\sqrt{64}}$. 


Es decir si $\overline{x}<`r 70 +  valor_critico_bilateral[1]* 16/sqrt(64)`$ o 
$\overline{x}>`r 70 +  valor_critico_bilateral[2]* 16/sqrt(64)`$ rechazaremos la hipótesis nula al nivel de confianza del $1\%$ ($\alpha=0.1$). 



## Ejercicio `r cuenta()` 

El salario anual medio de una muestra  de tamaño $n= 1600$ personas, elegidas aleatoria e
independientemente de cierta población de profesionales de las Tecnologías de la Información y Comunicación (TIC) ha sido de de  45000 euros, supongamos que nos dicen que la desviación típica es $\sigma=2000$ euros

1. ¿Es compatible  con este resultado la hipótesis nula, $H_{0}:\mu=43500$ contra la alternativa bilateral, al nivel de significación $\alpha=0.01$? 
2. ¿Cuál es el intervalo de confianza para $\mu$? 
3. Calcular el $p$-valor del contraste.

### Solución

Cargamos datos

```{r}
n=1600
n
sigma=4000
sigma
sigma2=sigma^2
sigma2
media_muestral=45000
media_muestral
alpha=0.01
alpha
mu0=44900
mu0
z0 = (media_muestral-mu0)/sqrt(sigma2/n)
z0
```

Para la primera  y la tercera cuestión calculo el $p$-valor

```{r}
2*(1-pnorm(abs(z0)))
```


Es un $p$-valor alto así que no podemos rechazar la hipótesis nula.

En la cuestión 2 nos piden intervalo de confianza para $\mu$ al nivel del $\alpha=0.01$ es 



```{r}
IC=c(media_muestral-qnorm(1-alpha/2)*sigma/sqrt(n),
     media_muestral+qnorm(1-alpha/2)*sigma/sqrt(n))
IC
```

Con un nivel de confianza del $99\%$ la media poblacional del sueldo mensual en euros de un empleo TIC está en el intervalo  $(`r IC `).$



## Ejercicio `r cuenta()`  EXTRA VOLUNTARIO

Con los datos del ejercicio anterior, ¿hay evidencia sobre  para oponerse  la hipótesis nula en los siguientes casos

1. $\left\{\begin{array}{ll} H_{0}:\mu=44000\\ H_{1}:\mu>44000\end{array}\right.$
1. $\left\{\begin{array}{ll} H_{0}:\mu=46250\\ H_{1}:\mu>46250\end{array}\right.$
 
### Solución 

Es similar a los ejercicios anteriores 

## Ejercicio `r cuenta()` EXTRA VOLUNTARIO

El peso medio de los paquetes de mate  puestos a la venta por la casa comercial MATEASA es
supuestamente de 1 Kg. Para comprobar esta suposición, elegimos una muestra aleatoria
simple de 100 paquetes y encontramos que su peso  medio es de 0.978 Kg. y su desviación
típica $s=0.10$ kg. Siendo $\alpha=0.05$ ¿es compatible este resultado con la hipótesis
nula $H_{0}:\mu=1$ frente a $H_{1}:\mu\not=1$? ¿Lo es frente a $H_{1}:\mu>1$? Calcular el $p$-valor.
 
 
### Solución 

Es similar a los ejercicios anteriores 

