---
title: "Ejercicios Tema 4 - Contraste hipótesis. Taller 2"
author: "Ricardo Alberich, Juan Gabriel Gomila y Arnau Mir"
date: "Curso completo de estadística inferencial con R y Python"
output:
  pdf_document: 
    keep_tex: yes
    number_sections: yes
    toc: yes
  html_document:
    df_print: paged
    toc: yes
toccolor: blue
linkcolor: red
header-includes: \renewcommand{\contentsname}{Contenidos}
citecolor: blue
urlcolor: blue
---

```{r setup, include=FALSE}
knitr::opts_chunk$set(echo = TRUE)
options(scipen=999)
contador=0
cuenta=function(x=contador) {contador<<- contador+1;return(contador)} 
library(tidyverse)
```


# Contraste hipótesis taller 2. 


## Ejercicio `r cuenta()` 

EL iris data set es una colección clásica de datos.  En este data set hay 150 flores de tres especies  las que se mide la longitud  y anchura de sus pétalos y sépalos.


La medias globales de  toda la población son 


```{r}
library(tidyverse)
resumen1=iris %>% summarise(Media_Sepal.Length=mean(Sepal.Length),Desviación_muestral=sd(Sepal.Length))
resumen1
```


Consideremos una muestra de tamaño $n=50$ de la longitud del sépalo del dataset iris  que generamos con el siguiente código


```{r}
set.seed(333)# para fijar la muestra
muestra_50=sample(iris$Sepal.Length,size=50,replace = TRUE)
```


1. Contrastar si podemos aceptar que  la media de la muestra  es igual a la media poblacional es igual a $5.5$ contra que es distinta, resolver utilizando el $p$-valor.
2. Calcular un intervalo  de confianza   del tipo $(-\infty,x_0)$ para la media poblacional de la muestra  al nivel de confianza del 95%


### Solución 

Para la primera cuestión y bajo estas condiciones, $n=50$ muestra grande $ varianza desconocida podemos utilizar un $t$-test


```{r}
t.test(muestra_50,mu=5.5,alternative = "two.sided")
```

El $p$-valor del contraste  es `r t.test(muestra_50,mu=5.5,alternative = "two.sided")` muy pequeño así que no podemos rechazar que la media sea $5.5$ (fijémosnos que media real es $5.843333$)


Para la segunda cuestión podemos utilizar la función t.test

```{r}
t.test(muestra_50,alternative="less",conf.level=0.95)$conf.int
```




## Ejercicio `r cuenta()` 
Continuemos con el iris data set. En este caso queremos comprobar la porporción de foles que tiene el sépalo más largo que el pétalo.


Si consideramos el data set iris la población la proporción poblaciones de flores que tienen  la longitud del sépalo mayor que 5 es 

```{r}
Sepalo_mayor_5=prop.table(table(iris$Sepal.Length>5))["TRUE"]
Sepalo_mayor_5
```


Tomamos una muestra de tamaño $n=30$ de la población de  iris y calculamos en ella  la proporción de flores con sépalo mayor que 5.

```{r}
set.sed(44)
muestra_30=sample(iris$Sepal.Length,size=30,replace = TRUE)
phat=prop.table(table(muestra_30>5))["TRUE"]
phat
```



`









## Ejercicio `r cuenta()` 
En un contraste bilateral, con $\alpha=0.01$, ¿para qué valores
de $\overline{X}$ rechazaríamos  la hipótesis nula $H_{0}:\mu=70$, a
partir de una muestra aleatoria simple de tamaño $n=64$ extraída de una
población normal con $\sigma^2=16^2$?



## Ejercicio `r cuenta()` 

El salario anual medio de una muestra  de tamaño $n= 1600$ personas, elegidas aleatoria e
independientemente de cierta población de profesionales de las Tecnologías de la Información y Comunicación (TIC) ha sido de de  45000 euros, supongamos que nos dicen que la desviación típica es $\sigma=2000$ euros

1. ¿Es compatible  con este resultado la hipótesis nula, $H_{0}:\mu=43500$ contra la alternativa bilateral, al nivel de significación $\alpha=0.01$? 
2. ¿Cuál es el intervalo de confianza para $\mu$? 
3. Calcular el $p$-valor del contraste.


## Ejercicio `r cuenta()`  EXTRA VOLUNTARIO

Con los datos del ejercicio anterior, ¿hay evidencia sobre  para oponerse  la hipótesis nula en los siguientes casos

1. $\left\{\begin{array}{ll} H_{0}:\mu=44000\\ H_{1}:\mu>44000\end{array}\right.$
1. $\left\{\begin{array}{ll} H_{0}:\mu=46250\\ H_{1}:\mu>46250\end{array}\right.$

## Ejercicio `r cuenta()` EXTRA VOLUNTARIO

El peso medio de los paquetes de mate  puestos a la venta por la casa comercial MATEASA es
supuestamente de 1 Kg. Para comprobar esta suposición, elegimos una muestra aleatoria
simple de 100 paquetes y encontramos que su peso  medio es de 0.978 Kg. y su desviación
típica $s=0.10$ kg. Siendo $\alpha=0.05$ ¿es compatible este resultado con la hipótesis
nula $H_{0}:\mu=1$ frente a $H_{1}:\mu\not=1$? ¿Lo es frente a $H_{1}:\mu>1$? Calcular el $p$-valor.
 
 
