---
title: "Ejercicios Tema 4 - Contraste hipótesis. Taller 3"
author: "Ricardo Alberich, Juan Gabriel Gomila y Arnau Mir"
date: "Curso completo de estadística inferencial con R y Python"
output:
  pdf_document: 
    number_sections: yes
    toc: yes
    toc_depth: 4
  html_document:
    df_print: paged
    toc: yes
toccolor: blue
linkcolor: red
header-includes: \renewcommand{\contentsname}{Contenidos}
citecolor: blue
urlcolor: blue
---

```{r setup, include=FALSE}
knitr::opts_chunk$set(echo = TRUE)
options(scipen=999)
contador=0
cuenta=function(x=contador) {contador<<- contador+1;return(contador)} 
library(tidyverse)
```


# Contraste hipótesis taller 3: Contrastes de dos parámetros.


**Comparación de medias.**

Los siguientes problemas tratan de contrastes de parámetros entre dos muestras. El el caso de que  el enunciado lo pida contenga explícitamente las cuestiones tenéis que:

1. Contrastar contra una de los tes tipos de  hipótesis unilaterales izquierda, unilateral derecha o  bilaterales.
2. Calcular también el intervalo de confianza para la diferencia o el cociente de los parámetros según el contraste sea bilateral o unilateral. Tomar finalmente la decisión más correcta.
3. Calcular todos los test e intervalos de confianza para $\alpha=0.05$.
4. Calcular el $p$-valor en cada caso. 

## Ejercicio `r cuenta()`

Para comparar la producción  media de dos procedimientos de fabricación de cierto producto
se toman dos muestras, una con la cantidad  producida durante 25 días con el primer
método y otra con la cantidad producida durante 16 días con el segundo método. Por experiencia se
sabe que la varianza del primer procedimiento es $\sigma_{1}^2=12$ y al del segundo
$\sigma_{2}^2=10$. De las muestras obtenemos que $\overline{X}_{1}=136$ para el primer
procedimiento y $\overline{X}_{2}=128$ para el segundo. 
Si $\mu_{1}$ y $\mu_{2}$ son los
valores esperados para cada uno de los procedimientos, calcular un intervalo de confianza
para $\mu_{1}-\mu_{2}$ al nivel 99\%. sol1{$\left(5.2989,10.7011\right)$}



### Solución 



Estamos en el caso de un contraste de comparación de medias   de muestras independientes y en el teórico caso de que las varianzas son conocidas. 

Contrastaremos:

$$
\left\{
\begin{array}{ll}
H_{0}:\mu_1=\mu_2\\
H_{1}:\mu_1\not= \mu_2 
\end{array}
\right.
$$


El estadístico de contraste es 

```{r datos1,include=FALSE}
n1=25
n2=16
media1=136
media2=128
sigma1=sqrt(12)
sigma2=sqrt(10)
alpha=0.05
z0=round((media1-media2)/sqrt(sigma1^2/n1+sigma2^2/n2),3)
```


El **estadístico de contraste** toma el valor:

$$z_0=\dfrac{\overline{X}_1-\overline{X}_2}{\sqrt{\frac{\sigma_1^2}{n_1}+\frac{\sigma_2^2}{n_2}}}=\frac{`r media1`-`r media2`}{\sqrt{\frac{`r sigma1`^2}{`r n1`}+\frac{`r sigma2`^2}{`r n2`}}}=`r round((media1-media2)/sqrt(sigma1^2/n1+sigma2^2/n2),3)`.$$

El estadístico sigue, aproximadamente, una distribución normal. La región crítica del contraste  al nivel se significación $\alpha=0.05$ es  rechazar $H_0$ si $z_0<z_{\alpha/2}$ o $z_0>z_{1\alpha/2}$. Con nuestros datos 

$$z_0=`r z0`\not< z_{\alpha/2}=z_{0.05}=`r qnorm(0.05/2)` \mbox{ o } z_0=`r z0`  \> z_{1-\alpha/2}=`r qnorm(1-0.05/2)`$$
o lo que es lo mismo rechazamos $H_0$ si $|z_0|=`r z0`>  z_{1-\alpha/2}=`r qnorm(1-0.05/2)`$ lo que en este caso  es cierto.

Los cuantiles los hemos calculado con


```{r}
alpha=0.05
qnorm(alpha/2) # o tambien -qnorm(1-alpha/2)
qnorm(1-alpha/2)
```




El $p$-valor de este  contraste para la alternativa bilateral es $p$-valor=$2\cdot P(Z>|z_0|)$ donde $Z$ es una normal estándar $N(\mu=0,\sigma=1)$. Podemos calcularlo con el código


En nuestro caso 

$$2\cdot P(Z>|z_0|)= 2\cdot P(Z>|`r z0 `|)=P(Z>`r abs(z0)`)=2\cdot(1-P(Z\leq `r abs(z0 )` )),$$

lo  podemos calcular con R

```{r}
z0
2*(1-pnorm(abs(z0)))
```

Es un $p$-valor muy pequeño lo que confirma que hay evidencias para rechazar las hipótesis nula: el rendimiento de los dos  métodos de fabricación no tiene la misma media.




## Ejercicio `r cuenta()`

Estamos interesados en comparar la vida media, expresada en horas de dos tipos de
componentes electrónicos. Para ello se toma una muestra de cada tipo y se obtiene:

\begin{center}
\begin{tabular}{|c|c|c|c|}
\hline Tipo & tamaño & $\overline{x}$ & $\tilde{s}$\\ \hline \hline 1 & 50 & 1260 & 20\\ \hline 2 &
100 & 1240 & 18\\ \hline
\end{tabular}
\end{center}

Calcular un intervalo de confianza para $\mu_{1}-\mu_{2}$ ($\mu_{1}$ esperanza del primer grupo y $\mu_{2}$ esperanza del segundo grupo) al nivel 98\% 
Suponer si es necesario las
poblaciones aproximadamente normales. % sol1{$\left(12.19,27.81\right)$}

### Solución 

En este caso tenemos dos muestras independientes de tamaños $n1=50$, $n2=100$ y estadísticos 
$\overline{x}_1=1260$, $\overline{x}_2=1240$, $\tilde{s}_1=20$ y $\tilde{s}_2=18$.

Cargamos los datos en R


```{r}
n1=50
n2=120
media1=1260
media2=1240
desv_tipica1=20
desv_tipica2=18
f0=desv_tipica1^2/desv_tipica2^2 # estadístico de contraste
f0
```


Tenemos pues, dos muestras independientes de  tamaños muestrales y las varianzas desconocidas. Haremos un $t$-test pero  tenemos dos casos: varianzas desconocidas iguales y varianzas desconocidas distintas.  Primero haremos un test para saber si las varianzas son iguales o distintas.


El contraste es 


$$
\left\{
\begin{array}{ll}
H_{0}:\sigma_1=\sigma_2\\
H_{1}:\sigma_1\not= \sigma_2 
\end{array}
\right.
$$

Se emplea el siguiente **estadístico de contraste**:

$$
F=\frac{\widetilde{S}_1^2}{\widetilde{S}_2^2}
$$
que, si las dos poblaciones son normales y la hipótesis nula $H_0:\sigma_1=\sigma_2$ es cierta, tiene distribución $F$ de Fisher con grados de libertad $n_1-1$ y $n_2-1$.

En nuestro caso $f_0=\frac{\tilde{s}_1^2}{\tilde{s}_1^2}= \frac{20^2}{18^2}=`r desv_tipica1^2/(desv_tipica1^2)`$ 
 
Resolveremos calculando el $p$-valor del contraste que este caso es 

$$
\begin{array}{l}
\min\{2\cdot P(F_{n_1-1,n_2-1}\leq f_0),2\cdot P(F_{n_1-1,n_2-1}\geq f_0)\}\\=\min\{2\cdot P(F_{50-1,100-1}\leq `r f0`),2\cdot P(F_{50-1,100-1}\geq `r f0`)\}
\end{array}
$$

calcularemos el $p$-valor con R

```{r}
n1=50
n2=100
desv_tipica1=20
desv_tipica2=18
f0=desv_tipica1^2/desv_tipica2^2 # estadístico de contraste
f0
2*pf(f0,n1-1,n2-1,lower.tail = TRUE)# lower.tail = TRUE es el valor por defecto 
2*pf(f0,n1-1,n2-1,lower.tail = FALSE)# o tambien 2*(1-pf(f0,n1-1,n2-1)  
pvalor=min(2*pf(f0,n1-1,n2-1,lower.tail = TRUE),2*pf(f0,n1-1,n2-1,lower.tail = FALSE))
pvalor
```

El $p$-valor es alto así que no podemos rechazar la hipótesis nula;  consideraremos  las varianzas iguales.


Así pues vamos a contrastar la igualdad de medias contra que son distintas:

$$
\left\{
\begin{array}{ll}
H_{0}:\mu_1=\mu_2\\
H_{1}:\mu_2\not= \mu_2 
\end{array}
\right..
$$




El estadístico de contraste  sigue una ley $t$ de Student con $n_1+n_2-2$ grados de libertad  su fórmula es 

$$
T=\frac{\overline{X}_1-\overline{X}_2}
{\sqrt{(\frac1{n_1}+\frac1{n_2})\cdot 
\frac{((n_1-1)\widetilde{S}_1^2+(n_2-1)\widetilde{S}_2^2)}
{(n_1+n_2-2)}}},
$$


en nuestro caso  vale


$$
t_0=\frac{`r media1`-`r media2`}
{\sqrt{(\frac1{`r n1`}+\frac1{`r n2`})\cdot 
\frac{((`r n1`-1)\cdot `r desv_tipica1`^2+(`r n2`-1)\cdot  `r desv_tipica2`^2)}
{(n_1+n_2-2)}}}=`r (media1-media2)/(sqrt((1/n1+1/n2)*((n1-1)* desv_tipica1+(n2-1)*desv_tipica2^2)/(n1+n2-2)))` 
$$

con R es 

```{r}
n1 = 50
n2 = 120
media1 = 1260
media2 = 1240
desv_tipica1 = 20
desv_tipica2 = 18
t0=(media1-media2)/(sqrt((1/n1+1/n2)*((n1-1)*desv_tipica1+
                        (n2-1)*desv_tipica2^2)/(n1+n2-2)))
t0
```

el $p$-valor para la alternativa bilateral es  $2\cdot P(t_{N1+n_2-2}>|t_0|)=2\cdot (1-P(t_{N1+n_2-2}>|t_0|)),$ con R es 



```{r}
t0
abs(t0)
n1
n2
pvalor= 2*(1-pt(abs(t0),df=n1+n2-2))
pvalor
```

EL $p$-valor es extremadamente pequeño hay evidencias en contra de la hipótesis nula de igualdad de medias contra la hipótesis alternativa de que son distintas.


El intervalo de confianza  al nivel $1-\alpha=0.95$ es 



$$
\left(
\overline{x}_1-\overline{x}_2- t_{n_1+n_2-2,1-\frac{\alpha}{2}}\cdot  \sqrt{\frac{(n_1-1)\cdot \widetilde{S}_1^2+(n_2-1)\cdot\widetilde{S}_2^2}{(n_1+n_2-2)}},
\overline{x}_1-\overline{x}_2+ t_{n_1+n_2-2,1-\frac{\alpha}{2}}\cdot  \sqrt{\frac{(n_1-1)\cdot \widetilde{S}_1^2+(n_2-1)\cdot\widetilde{S}_2^2}
{(n_1+n_2-2)}}
\right)
$$



lo calculamos con R


```{r}
n1=50
n2=120
media1=1260
media2=1240
desv_tipica1=20
desv_tipica2=18
alpha=0.05
qt(1-alpha/2,df=n1+n2-2)
IC=c(media1-media2- qt(1-alpha/2,df=n1+n2-2)
     *sqrt((1/n1+1/n2)*((n1-1)*desv_tipica1+(n2-1)*desv_tipica2^2)/(n1+n2-2)),
     media1-media2+ qt(1-alpha/2,df=n1+n2-2)
     *sqrt((1/n1+1/n2)*((n1-1)*desv_tipica1+(n2-1)*desv_tipica2^2)/(n1+n2-2)))
IC
```

La diferencia de medias $\mu_1-\mu_2$    verdadera se encontrará en el intervalo $(`r IC`)$  al nivel de confianza del $95\%$. La $media_1$ es claramente más grande que la dos, en al menos $14$


## Ejercicio `r cuenta()`

Para reducir la concentración de ácido úrico en la sangre se prueban dos drogas. La primera
se aplica a un grupo de 8 pacientes y la segunda a un grupo de 10. Las disminuciones
observadas en las concentraciones de ácido úrico de los distintos pacientes expresadas en
tantos por cien de concentración después de aplicado el tratamiento son:

\begin{center}
\begin{tabular}{|c|c|c|c|c|c|c|c|c|c|c|}
droga 1 & 20 & 12 & 16 & 18 & 13 & 22 & 15 & 20\\ \hline droga 2 & 17 & 14 & 12 & 10 & 15 &
13 & 9 & 19 & 20 & 11
\end{tabular}
\end{center}

Suponer que las reducciones de ácido úrico siguen una
distribución normal son independientes



Contrastar la igualdad de medias contra que la droga 1 es mejor (menor media) que la droga 2.   Resolver el test en  los dos casos varianzas iguales  y varianzas distintas. Calcular el intervalo de confianza asociado al contraste
%sol1{$\left(-2.09,8.09\right)$}

### Solución


Denotando la droga 1 y 2  con el mismo subíndice el contraste es:


$$
\left\{
\begin{array}{ll}
H_{0}:\mu_1=\mu_2\\
H_{1}:\mu_1 < \mu_2 
\end{array}
\right..
$$



Carguemos los datos y resolvamos con R



```{r}
droga1=c(20,12,16,18,13,22,15,20)
droga2=c(17,14,12,10,15,13,9,19,20,11)
```


 El contraste  para el caso de varianzas iguales es 

```{r}
t.test(droga1,droga2,var.equal = TRUE,alternative = "less",conf.level=0.9)
p_valor=t.test(droga1,droga2,var.equal = TRUE,alternative = "less",conf.level=0.9)$p.value
p_valor
IC=t.test(droga1,droga2,var.equal = TRUE,alternative = "less",conf.level=0.9)$conf.int
IC
```

El $p$-valor es  `r p_valor` muy grande no hay  evidencias para aceptar que  la droga1  reduce en  media el ácido úrico más que la droga 2.

El intervalo de confianza para la diferencia de medias  al nivel de confianza del $90\%$ es 
$(-\infty, `r IC[2]`)$

Ahora el mismo test pero suponiendo varianzas distintas.

```{r}
t.test(droga1,droga2,var.equal = FALSE,alternative = "less",conf.level=0.9)
p_valor=t.test(droga1,droga2,var.equal = FALSE,alternative = "less",conf.level=0.9)$p.value
p_valor
IC=t.test(droga1,droga2,var.equal = FALSE,alternative = "less",conf.level=0.9)$conf.int
IC
```



El $p$-valor es  `r p_valor` muy grande no hay  evidencias para aceptar que la droga1  reduce de media el ácido úrico más que la droga 2.

El intervalo de confianza para la diferencia de medias  al nivel de confianza del $90\%$ es 
$(-\infty, `r IC[2]`)$

Por último podemos hacer el test de  igualdad de varianzas

```{r}
var.test(droga1,droga2)
```
el $p$-valor es alto, no hay evidencias para poder rechazar que las varianzas sean iguales


## Ejercicio `r cuenta()`

Para comparar la dureza media de dos tipos de aleaciones (tipo 1 y tipo 2) se hacen 5
pruebas de dureza  con la de tipo 1 y 7 con la de tipo 2. Obteniéndose los resultados
siguientes:


```{r genero_datos}
set.seed(345)
aleacion1=round(0.2*(rnorm(20))+18.2,2)
aleacion2=round(0.5*(rnorm(25))+17.8,2)
```


```{r}
aleacion1=c(18.04,18.14,18.17,18.14,18.19,18.07,18.01,18.54,
            18.53,18.56,18.57,17.92,18.03,18.26,18.38,17.92,
            18.31,18.41,18,18.26)
aleacion2=c(18.14,17.87,17.53,17.61,17.24,18.01,17.04,17.82,
            17.97,17.75,18.48,17.34,17.29,16.81,19.21,17.6,
            17.85,17.98,18.04,18.13,18.26,18.1,18.37,17.48,
            17.58)

```



$$\overline{X}_{1}=18.2,\quad S_{1}=0.2 \mbox{ y}$$

$$\overline{X}_{2}=17.8;\quad S_{2}=0.5$$

Suponer que la población de las durezas es normal y que las desviaciones típicas no son
iguales. Hacer lo mismo  si las varianzas son distintas.
% , buscar un intervalo de confianza para $\mu_{1}-\mu_{2}$ con  probabilidad $0.95$
% sol1{$\left(0.314,0.486\right)$}



## Ejercicio `r cuenta()` 

Se encuestó a dos muestras independientes de  empresas,  en las islas de Ibiza y otra en Mallorca, sobre si utilizaban sistemas de almacenamiento en la nube. La encuesta de Ibiza tuvo un tamaño $n_1=500$  y 
$200$ usuarios mientras que  en Mallorca se encuestaron a $n_2=750$ y se obtuvo un resultado de $210$ usuarios.

se pide:

1. Construir una matriz 2 por 2 que contenga en filas los valores de Ibiza y Mallorca y por columnas las respuestas Sí y No
3. Con la función `prop.test` contrastar si las proporciones por islas son iguales o distintas.  
4. Resolver el contraste con el $p$-valor y obtener e interpretar un intervalo de confianza del 95 para la diferencia de proporciones (! cuidado con el orden¡).



### Solución



```{r}
datos=matrix(c(200,300,210,540),nrow=2,byrow = TRUE)
dimnames(datos)=list(c("Ibiza","Mallorca"),c("Sí","No"))
datos
prop.test(datos)

```


El test exacto de odds-ratio   se calcula con la función

```{r}
fisher.test(datos)
```

En ambos casos se rechaza la hipótesis nula

El intervalo de confianza es para la odds-ratio $\frac{\frac{p1}{1-p1}}{\frac{p2}{1-p2}}$. Así que el intervalo de confianza debe contener a 1 para que las proporciones sean iguales. Consultar[AprendeR2](https://aprender-uib.github.io/AprendeR2/chap-contrastes.html#contrastes-para-proporciones).




## Ejercicio `r cuenta()`

Se pregunta a un grupo de 100 personas elegido al azar asiste a un webinnar sobre tecnología para la banca. Antes de la conferencia se les pregunta si consideran  que  Internet es segura para la banca, después de la conferencia se les vuelve a preguntar cual es su opinión. Los resultados fueron los siguientes:

\begin{center}
\begin{tabular}{|c|c|cc|}
\cline{3-4}
     \multicolumn{2}{c|}{}& \multicolumn{2}{|c|} {Después}\\\cline{3-4}
   \multicolumn{2}{c|}{} & Sí Segura & No Segura \\\hline
Antes & Sí  Segura &  50 &  30 \\
    & No Segura   &  5 & 15 
\\\hline
\end{tabular}
\end{center}


### Solución 



Es un contraste de comparación de proporciones emparejadas con R se puede resolver, entre otras funciones, con las dos funciones siguientes


```{r}
datos=datos=matrix(c(50,30, 45,29),nrow=2,byrow = TRUE)
dimnames(datos)=list(c("Antes_Si","Antes_No_Segura"),c("Despues_Si","Despues_No"))
datos
mcnemar.test(datos)
```


El $p$-valor el relativamente alto, no hay evidencias contra la igualdad de las proporciones  entre antes y después del seminario. Por lo tanto  los asistentes (en proporciones) no han cambiado de opinión.





