---
title: "Problemas de bondad de ajuste"
author: ""
date: ""
geometry: "left=2cm,right=2cm,top=2cm,bottom=2cm"
output:
  pdf_document: default
  html_document: default
---

1. Se lanzaron un par de dados $500$ veces. 
En la taula siguiente se muestran las sumas que se obtuvieron. Provar la hipótesis de que los dados no estaban
trucados, es decir, comprobar que el p-valor para aceptar que los dados no estan trucados no es pequeño.
\begin{center}
\begin{tabular}{|c|c|}
\hline
Suma & Frecuencia \\\hline\hline
$2,3,4$&$\ 74$\\\hline 
$5,6$&$120$\\\hline $7$&$\ 83$\\\hline 
$8,9$&$135$\\\hline $10,11,12$&$\ 88$\\\hline
\end{tabular}
\end{center}


## Solución
Ponemos las frecuencias empíricas en el vector `frecuencias.empíricas`:
```{r}
frecuencias.empiricas= c(74,120,83,135,88)
```
Calculamos las probabilidades teóricas suponiendo que los dados no están trucados:
$$
\begin{array}{rl}
P(S=2,3,4) & = P\{(1,1),(1,2),(2,1),(1,3),(3,1),(2,2)\}=\frac{6}{36}=\frac{1}{6}\approx`r round(1/6,4)`,\\[0.2cm]
P(S=5,6) & = P\{(1,4),(4,1),(2,3),(3,2),(1,5),(5,1),(2,4),(4,2),(3,3)\}=\frac{9}{36}=\frac{1}{4}=`r 1/4`,\\[0.2cm]
P(S=7) & = P\{(1,6),(6,1),(2,5),(5,2),(3,4),(4,3)\}=\frac{6}{36}=\frac{1}{6}\approx`r round(1/6,4)`,\\[0.2cm]
P(S=8,9) & = P\{(2,6),(6,2),(3,5),(5,3),(4,4),(3,6),(6,3),(4,5),(5,4)\}=\frac{9}{36}=\frac{1}{4}=`r 1/4`,\\[0.2cm]
P(S=10,11,12) & = P\{(4,6),(6,4),(5,5),(5,6),(6,5),(6,6)\}=\frac{6}{36}=\frac{1}{6}\approx`r round(1/6,4)`.
\end{array}
$$
```{r}
probabilidades.teóricas = c(1/6,1/4,1/6,1/4,1/6)
```
Por último realizamos el test $\chi^2$:
```{r}
chisq.test(frecuencias.empiricas,p=probabilidades.teóricas)
```
Como el p-valor es grande, podemos concluir que no tenemos evidencias para rechazar que los dados no están trucados.


\newpage
2. El $1972$, el informe oficial dió la información siguiente sobre el número
de días que fueron internados los enfermos en el hospital en el año $1971$.
\begin{center}
\begin{tabular}{|c|c|}
\hline 
Número de días & Número de enfermos
\\\hline\hline
$1$&$\ 89$\\\hline $2$&$152$\\\hline 
$3$&$105$
\\\hline $4-5$&$165$\\\hline 
$6-9$&$221$\\\hline $10-14$&$124$\\\hline $15-30$
&$106$\\\hline $31$ o más&$\ 38$\\\hline 
\end{tabular}
\end{center}
Probar la hipótesis que estos datos se obtuvieron de una distribución $\chi^2$ con $4$ grados de libertad.

## Solución

Ponemos las frecuencias empíricas en el vector `frecuencias.empíricas`:
```{r}
frecuencias.empíricas= c(89,152,105,165,221,124,106,38)
```

Como la distribución $\chi^2$ es continua con valores en $(0,\infty)$, consideramos las clases siguientes:

<div class="center">
|Clases | Frecuencias empíricas|
|:----|----:|
|0-1.5 | 89 |
|1.5-2.5 | 152 |
|2.5-3.5 | 105 |
|3.5-5.5 | 165 |
|5.5-9.5 | 221 |
|9.5-14.5 | 124 |
|14.5-30.5 | 106 |
|30.5-$\infty$| 38 |
</div>
Calculemos las probabilidades teóricas:
```{r}
extremos.izquierda = c(0,1.5,2.5,3.5,5.5,9.5,14.5,30.5)
extremos.derecha=c(extremos.izquierda[-1],Inf)
probabilidades.teóricas = pchisq(extremos.derecha,4)-pchisq(extremos.izquierda,4)
```
Por último, realizamos el test $\chi^2$:
```{r}
chisq.test(frecuencias.empíricas,p=probabilidades.teóricas)
```
`R` nos da un warning avisándonos que algunas celdas tienen frecuencias teóricas menores que $5$. Averiguemos cuáles son estan celdas:
```{r}
round(probabilidades.teóricas*sum(frecuencias.empíricas),2)
```
Vemos que la última celda tiene una frecuencia teórica menor que 5. Juntamos las dos últimas celdas y volvemos a realizar el test $\chi^2$:
```{r}
frecuencias.empíricas2 = c(frecuencias.empíricas[-c(7,8)],sum(frecuencias.empíricas[7:8]))
probabilidades.teóricas2 = c(probabilidades.teóricas[-c(7,8)],sum(probabilidades.teóricas[7:8]))
chisq.test(frecuencias.empíricas2,p=probabilidades.teóricas2)
```
Como el p-valor es pequeño, concluimos que tenemos evidencias para afirmar que los datos no provienen de una distribución $\chi^2$ con $4$ grados de libertad.

\newpage
3. Se realizó una prueba de inteligencia a $100$ estudiantes. En la tabla siguiente se muestran las calificaciones
obtenidas:
\begin{center}
\begin{tabular}{|c|c|}
\hline
Calificación $x$&Frecuencia\\
\hline\hline
$70<x\leq 90$&$\ 8$\\\hline
$90<x\leq 110$&$38$\\\hline
$110<x\leq 130$&$45$\\\hline
$130<x\leq 150$&$\ 9$\\\hline 
\end{tabular}
\end{center}
Podéis suponer que las calificaciones anteriores son una muestra aleatoria de las que tendrien todas las personas
posibles que hicieran la prueba. Probar la hipótesis de que las
calificaciones obtenidas por la población (conceptualmente
infinita) estarían distribuidas normalmente.



## Solución

Ponemos las frecuencias empíricas en el vector `frecuencias.empíricas`:
```{r}
frecuencias.empíricas= c(8,38,45,9)
```

Como la distribución normal es continua con valores en $\mathbb{R}$, consideramos las clases siguientes:

<div class="center">
|Clases | Frecuencias empíricas|
|:----|----:|
|$-\infty$-90 | 8 |
|90-110 | 38 |
|110-130 | 45 |
|130-$\infty$ | 9 |
</div>
Antes de calcular las probabilidades téoricas, necesitamos estimar los valores $\mu$ y $\sigma$ de la normal:
```{r}
valores.prueba=rep(c(80,100,120,140),frecuencias.empíricas)
mu = mean(valores.prueba)
sigma = sd(valores.prueba)
```

Calculemos las probabilidades teóricas:
```{r}
extremos.izquierda = c(-Inf,90,110,130)
extremos.derecha=c(extremos.izquierda[-1],Inf)
probabilidades.teóricas = pnorm(extremos.derecha,mu,sigma)-pnorm(extremos.izquierda,mu,sigma)
```
Por último, realizamos el test $\chi^2$:
```{r}
chisq.test(frecuencias.empíricas,p=probabilidades.teóricas)
```
El p-valor que nos ha dado `R` es incorrecto ya que hemos tenido que estimar dos parámetros. Los grados de libertad correctos son: $4-1-2=1$:
```{r}
valor.estadístico=chisq.test(frecuencias.empíricas,p=probabilidades.teóricas)$statistic
p.valor.correcto = pchisq(valor.estadístico[[1]],1,lower.tail = FALSE)
p.valor.correcto
```


Como el p-valor es grande, concluimos que no tenemos evidencias suficientes para rechazar que los datos no provengan de una distribución normal.

\newpage
4. Consideremos la muestra aleatoria siguiente de una variable aleatoria $X$ tal que $X(\Omega)=[0,1]$.
Probar mediante el test $\chi^2$, que podemos considerar que
$X$ sigue una distribución uniforme en $[0,1]$. (Considerar intervalos de amplitud $0.25$.)
\begin{center}
\begin{tabular}{cccccccccc}
 0.479, & 0.889, & 0.216, & 0.596, & 0.359, & 
 0.347, & 0.646, & 0.359, & 0.991, & 0.227\\
 0.774, & 0.760, & 0.448, & 0.992, & 0.742, & 
 0.402, & 0.049, & 0.213, & 0.296, & 0.711\\
 \end{tabular}
 \end{center}
 
## Solución

Calculemos las frecuencias empíricas considerando las clases siguientes:
```{r,echo=FALSE}
datos.x=c(0.479,  0.889,  0.216,  0.596,  0.359,  
 0.347,  0.646,  0.359,  0.991,  0.227,
 0.774,  0.760,  0.448,  0.992,  0.742,  
 0.402,  0.049,  0.213,  0.296,  0.711)
frecuencias.empiricas= c(length(datos.x[datos.x>0 & datos.x<0.25]),length(datos.x[datos.x>0.25 & datos.x<0.5]),length(datos.x[datos.x>0.5 & datos.x<0.75]),length(datos.x[datos.x>0.75]))
```

<div class="center">
|Clases | Frecuencias empíricas|
|:----|----:|
|0-0.25 | `r frecuencias.empiricas[1]` |
|0.25-0.5 | `r frecuencias.empiricas[2]` |
|0.5-0.75 | `r frecuencias.empiricas[3]` |
|0.75-1| `r frecuencias.empiricas[4]` |
</div>

Calculemos las probabilidades teóricas:
```{r}
frecuencias.empiricas=c(4,7,4,5)
extremos.izquierda = c(0,0.25,0.5,0.75)
extremos.derecha=c(extremos.izquierda[-1],1)
probabilidades.teóricas = punif(extremos.derecha)-punif(extremos.izquierda)
```
Por último realizamos el test $\chi^2$:
```{r}
chisq.test(frecuencias.empiricas,p=probabilidades.teóricas)
```
Como el p-valor es grande, concluimos que no tenemos evidencias suficientes para rechazar que los datos no provengan de una distribución uniforme.
 
\newpage
 
5. Sea $X$ la variable aleatòria que tiene
como función de densidad: 
$$
f(x)=
\left\{\begin{array}{ll}
x+1, & \text{si $x\in [-1,0],$}\\ 1-x, & \text{si
$x\in [0,1],$}\\
0, & \text{en caso contrario.} 
\end{array}\right.
$$
Comprobar mediante el test de la $\chi^2$ que la muestra aleatòria simple siguiente
tiene la misma distribución que $X$:
\begin{center}
\begin{tabular}{r@{.}lr@{.}lr@{.}lr@{.}lr@{.}lr@{.}lr@{.}lr@{.}l} 
0&183,&0&647,&0&148,&-0&143,&-0&625,&0&858,&-0&177,&0&350,\\-0&188,&-0&059,&
0&845,&0&031,&-0&156,&0&564,&-0&235,&0&237,\\0&294,&-0&257,&0&110,&0&478,&
0&647,&0&276,&-0&528,&-0&075,\\-0&498,&0&395,&-0&163,&-0&075,&-0&623,&0&053,&
-0&647,&0&348,\\-0&795,&-0&132,&-0&381,&-0&017,&-0&227,&0&277,&0&590,&-0&832\\
\end{tabular}
\end{center}

## Solución

Consideremos las clases siguientes:
$$
[-1,-0.75)\cup [-0.75,-0.5)\cup [-0.5,-0.25)\cup [-0.25,0)\cup [0,0.25)\cup [0.25,0.5)\cup [0.5,0.75)\cup [0.75,1].
$$
Calculemos las frecuencias empíricas:

```{r}
muestra.x = c(0.183,0.647,0.148,-0.143,-0.625,0.858,-0.177,0.350,-0.188,-0.059,
0.845,0.031,-0.156,0.564,-0.235,0.237,0.294,-0.257,0.110,0.478,
0.647,0.276,-0.528,-0.075,-0.498,0.395,-0.163,-0.075,-0.623,0.053,
-0.647,0.348,-0.795,-0.132,-0.381,-0.017,-0.227,0.277,0.590,-0.832)
extremos.izquierda = seq(from=-1,to=0.75,by=0.25)
extremos.derecha = c(extremos.izquierda[-1],1)
frecuencias.empiricas=c()
for (i in 1:length(extremos.izquierda)){
  frecuencias.empiricas=c(frecuencias.empiricas,length(muestra.x[muestra.x>=extremos.izquierda[i] & 
                                          muestra.x< extremos.derecha[i]]))
}
```
La tabla de frecuencias empíricas será:

<div class="center">
|Clases | Frecuencias empíricas|
|:----|----:|
|$[-1,-0.75)$ | `r frecuencias.empiricas[1]` |
|$[-0.75,-0.5)$ | `r frecuencias.empiricas[2]` |
|$[-0.5,-0.25)$ | `r frecuencias.empiricas[3]` |
|$[-0.25,0)$ | `r frecuencias.empiricas[4]` |
|$[0,0.25)$ | `r frecuencias.empiricas[5]` |
|$[0.25,0.5)$ | `r frecuencias.empiricas[6]` |
|$[0.5,0.75)$ | `r frecuencias.empiricas[7]` |
|$[0.75,1]$ | `r frecuencias.empiricas[8]` |
</div>

Calculemos a continuación las probabilidades teóricas calculando primero la función de distribución de la variable aleatoria $X$:
$$
F(x)=
\left\{\begin{array}{ll}
0, & \mbox{si }x<-1,\\
\displaystyle \int_{-1}^x (t+1)\, dt =\left[\frac{(t+1)^2}{2}\right]_{-1}^x = \frac{(x+1)^2}{2}, & \text{si $x\in [-1,0],$}\\ 
\displaystyle \frac{(x+1)^2}{2}+\int_0^x (1-t)\, dt = \frac{1}{2}+\left[\frac{(1-t)^2}{2}\right]_x^0 =
\frac{1}{2} +\frac{1}{2}-\frac{(1-x)^2}{2}=-\frac{x^2}{2}+x +\frac{1}{2}, & \text{si
$x\in [0,1],$}\\
1, & \mbox{si }x>1. 
\end{array}\right.
$$
Definamos la función anterior en `R`:
```{r}
función.distribución= function(x){return(ifelse(x< -1,0,ifelse(x<=0,(x+1)^2/2,
                                                      ifelse(x<=1,-x^2/2+x+1/2,1))))}
```
Las probabilidades teóricas serán:
```{r}
probabilidades.teóricas = función.distribución(extremos.derecha)-
            función.distribución(extremos.izquierda)
```
Apliquemos por último el test $\chi^2$:
```{r}
chisq.test(frecuencias.empiricas,p=probabilidades.teóricas)
```

`R` nos avisa que hay clases con frecuencias teóricas menores que 5. Veamos qué clases son:
```{r}
probabilidades.teóricas*sum(frecuencias.empiricas)
```
Son las dos primeras y las dos últimas. Las juntamos y volvemos a realizar el test $\chi^2$:
```{r}
frecuencias.empiricas2 = c(sum(frecuencias.empiricas[1:2]),frecuencias.empiricas[3:6],
                           sum(frecuencias.empiricas[7:8]))
probabilidades.teóricas2 = c(sum(probabilidades.teóricas[1:2]),probabilidades.teóricas[3:6],
                           sum(probabilidades.teóricas[7:8]))
chisq.test(frecuencias.empiricas2,p=probabilidades.teóricas2)
```
Como el p-valor es grande, concluimos que no tenemos evidencias suficientes para rechazar que los datos anteriores no provengan de la variable aleatoria $X$.
