---
title: "Reservas de Vuelos"
author: "Ricardo Alberich, Juan Gabriel Gomila y Arnau Mir"
date: "1/16/2020"
output: html_document
---

```{r setup, include=FALSE}
knitr::opts_chunk$set(echo = TRUE)
```

## El tiempo entre Reservas de Vuelos

Se cree que el tiempo en segundos entre dos reservas de vuelo en un portal web en un mismo día podría ser una distribución exponencial con parámetro $\lambda = 1/5$. Una muestra de 10 tiempos entre reservas consecutivas de vuelos medidos en segundos es la siguiente

```{r}
x = c(1.6, 1.8, 2.8, 3.9, 4.3, 4.7, 4.8, 7.3, 8.7, 11.1)
```

* ¿Cuál es la distribución teórica propuesta?

$$
F_X(x) = \left\{ 
\begin{array}{ll}
1-e^{-\frac{x}{5}} & \textrm{si}\ x>0\\
0 & \textrm{en otro caso}
\end{array} \right.
$$

$$
\left\{
\begin{array}{ll}
H_0: & \textrm{Los datos provienen de una distribución } Exp(\frac{1}{5})\\
H_1: & \textrm{Los datos NO provienen de tal distribución}
\end{array}
\right.
$$

* Contrastar la hipótesis del enunciado con un test KS al nivel de significación de $\alpha=0.1$.


$$D_{10} = \max_{1\leq i \leq 10} \left(\max\{|F_X(x_i) - \frac{i-1}{10}|, |F_X(x_i) - \frac{i}{10}|\}\right)$$


```{r}
i = 1:10
Fxt = 1-exp(-x/5)
df = data.frame(i = i, xi = x, 
                Fx = Fxt, 
                Fx1 = abs(Fxt - (i-1)/10),
                Fx2 = abs(Fxt - i/10))
df$FxM = pmax(df$Fx1, df$Fx2)

knitr::kable(df)

D = max(df$FxM)
D
ks.test(x, "pexp", 1/5)
```

