---
title: "Vuelos"
author: "Ricardo Alberich, Juan Gabriel Gomila y Arnau Mir"
date: "1/16/2020"
output: html_document
---

```{r setup, include=FALSE}
knitr::opts_chunk$set(echo = TRUE)
```

## Anova

\probl El data frame `datos_vuelos` (generado a continuación) contiene información del retraso en minutos de vuelos de varias compañías aéreas diferentes.

```{r, echo=TRUE}
set.seed(2018)
retraso=c(rnorm(100,10,4),rnorm(150,30,4))
compania=as.factor(rep(paste("C",1:5,sep=""),each=50))
datos_vuelos=data.frame(retraso,compania)
knitr::kable(head(datos_vuelos))
str(datos_vuelos)
levels(datos_vuelos$compania)
```

Contestad a las siguientes cuestiones justificando el código que utilizáis

* Elaborar, interpretar y poner un título adecuado al diagrama de cajas ¿Qué nos dice el diagrama sobre la igualdad de medias del retraso?

```{r}
boxplot(retraso ~ compania, data = datos_vuelos, main = "Diagrama de caja")
```


* Escribid la hipótesis del contraste de ANOVA y discutid si se cumplen las condiciones necesarias para realizarlo.

$$
\left\{
\begin{array}{ll}
H_0: & \mu_{C1} = \mu_{C2} = \mu_{C3} = \mu_{C4} = \mu_{C5}\\
H_1: & \exists i, j:\ \mu_{Ci}\neq \mu_{Cj}
\end{array}
\right.
$$

```{r}
library(nortest)
sapply(levels(datos_vuelos$compania),
       FUN = function(x){ # x = C_i
         lillie.test(datos_vuelos[datos_vuelos$compania==x, "retraso"])
       }
       )
```

```{r}
library(car)
leveneTest(datos_vuelos$retraso, datos_vuelos$compania)
bartlett.test(datos_vuelos$retraso, datos_vuelos$compania)
```

* Escribid la tabla estándar del ANOVA con toda la información de qué es y cómo se calcula cada valor. Concluid en base a ello el resultado del ANOVA

```{r}
anova_sol = aov(retraso~compania, data=datos_vuelos)
summary(anova_sol)
```

* Sea cual sea el resultado del ANOVA, realizad el ajuste por Bonferroni para $\alpha = 0.1$ y discutid los resultados obtenidos a partir la salida del  código.

```{r}
pairwise.t.test(datos_vuelos$retraso, datos_vuelos$compania, p.adjust.method = "bonferroni")
```

* Discutid el resultado de la salida del código del test de Duncan.

```{r}
library(agricolae)
duncan.test(anova_sol, "compania", group = TRUE)$groups
duncan.test(anova_sol, "compania", group = FALSE)$comparison
```

