---
title: "Ejercicios Tema 3 SOLUCIONES - Intervalos de Confianza. Taller 2"
author: "Ricardo Alberich, Juan Gabriel Gomila y Arnau Mir"
date: "Curso completo de estadística inferencial con R y Python"
output:
  pdf_document:
    number_sections: yes
    toc: yes
  html_document:
    df_print: paged
    toc: yes
linkcolor: red
header-includes: \renewcommand{\contentsname}{Contenidos}
citecolor: blue
toccolor: blue
urlcolor: blue
---

```{r setup, include=FALSE}
knitr::opts_chunk$set(echo = TRUE)
options(scipen=999)
```

# Estimación por intervalos taller 2


## Ejercicio 1

Una infección por un virus puede haber perjudicado a muchos ordenadores. Desde el
Centro de Alerta Temprana (CAT) se quiere calcular la
proporción de ordenadores infectados. El jefe del centro  os pide que calculéis
el tamaño de una muestra para que el intervalo de confianza de la proporción muestral de
ordenadores infectados tenga amplitud de a lo sumo $0.01$ con una probabilidad del 90\%.

### Solución


El el peor de los casos la proporción $p=0.5$. 
La aproximación por el TLC del tamaño muestral que da una amplitud de la proporción en tanto por 1  del $0.01$ es en este caso 

Recordemos que  la **Fórmula de Laplace**, En este caso la amplitud $A_0=0.01$

$$
A_0\geq 2z_{1-\frac{\alpha}{2}}\sqrt{\frac{0.5^2}{n}}=\frac{z_{1-\frac{\alpha}{2}}}{\sqrt{n}}
\Rightarrow
n\geq \left\lceil\frac{z_{1-\frac{\alpha}{2}}^2}{A_0^2}\right\rceil.
$$

por lo tanto


```{r}
A0=0.01
alpha=1-0.9
n=ceiling(qnorm(1-alpha/2)^2/A0^2)
n
```


Para asegurar este error, y en el peor de los casos $p=0.5$,  necesitamos una muestra de tamaño $n=`r n`$. 

## Ejercicio 2

Se han medido los siguientes valores (en miles de personas) para la audiencia de un
programa de televisión en distintos días (supuestos igualmente distribuidos e
independientes):

$$521, 742, 593, 635, 788, 717, 606, 639, 666, 624.$$

Construir un intervalo de confianza del $90$\%, para la audiencia poblacional media y otro
para la varianza poblacional, bajo la hipótesis de que la población de audiencias sigue una
ley normal.


### Solución

Nos dicen que la población es normal así que todo es más fácil, Cargamos los datos de la muestra

```{r}
muestra=c(521, 742, 593, 635, 788, 717, 606, 639, 666, 624)
muestra
```



El intervalos para $\mu$  lo calcularemos con la función `t.test`



```{r}
t.test(muestra,conf.level = 0.95)$conf.int
```
Con funciones básicas y utilizando la fórmula

$$
\left( 
\overline{X}-t_{n-1,1-\frac{\alpha}{2}} \frac{\widetilde{S}_{X}}{\sqrt{n}},
\overline{X}+t_{n-1,1-\frac{\alpha}{2}}\frac{\widetilde{S}_{X}}{\sqrt{n}} \right).
$$

```{r}
n=length(muestra)
n
alpha=1-0.95
alpha
media=mean(muestra)
media
stilde=sd(muestra)
stilde
IC=c(media-qt(1-alpha/2,df=n-1)*stilde/sqrt(n),media+qt(1-alpha/2,df=n-1)*stilde/sqrt(n))
IC
```







Lo calculamos con R

El intervalo para $\sigma^2$ es 

$$
\left( \frac{(n-1)\widetilde{S}_{X}^2}{\chi_{n-1,1-\frac{\alpha}{2}}^2},
\frac{(n-1)\widetilde{S}_{X}^2}{\chi_{n-1,\frac{\alpha}{2}}^2}
\right),
$$


Lo calculamos con R y el  paquete `EnvStats`


```{r}
#install.packages("EnvStats")
EnvStats::varTest(muestra,conf.level=0.95)$conf.int
```

Si hacemos  el cálculo  con funciones básicas 


```{r}
n=length(muestra)
stilde=sd(muestra)
alpha=1-0.95
IC=c((n-1)*stilde^2/qchisq(1-alpha/2,df=n-1),(n-1)*stilde^2/qchisq(alpha/2,df=n-1))
IC
```

 obtenemos  el mismo resultado:-).

## Ejercicio 3

Supongamos que la empresa para la que trabajamos está en un proyecto de investigación,
financiado con fondos de la Comunidad Europea, que pretende extender una nueva aplicación
de las TIC. Una de las tareas del proyecto es realizar una encuesta de opinión sobre el
grado de aceptación que tendría esta nueva tecnología en el mercado europeo. De entre todas
las universidades y empresas participantes en el proyecto, es a tu empresa a la que le toca
hacer el protocolo de la encuesta, llevarla a cabo y redactar esta parte del informe final.
Como eres el último que llegó a la empresa y el resto de miembros del equipo no se acuerda
de la estadística que vio en la carrera, te toca a ti cargar con la responsabilidad. Claro
que el coste de la encuesta depende del número $n$ de entrevistas que se realicen y el
error de las proporciones de las contestaciones disminuye cuando $n$ aumenta. Como no sabes
cuánto dinero está dispuesto a gastar tu jefe, tabula los tamaños muestrales para los
errores $\pm 5\%, \pm 3\%, \pm 2\%,\pm 1\%$, y para niveles de confianza $0.95$ y $0.99$,
suponiendo el peor caso. Añade un comentario para que el equipo de dirección del proyecto,
en el que hay componentes ignorantes en  materia de encuestas, vea como quedarían redactado
los datos técnicos de la encuesta, y pueda decidir  el tamaño muestral leyendo tu informe.


### Solución

El tamaño de la muestra en el pero de los casos $p=0.5$ es 

$$
A_0\geq 2z_{1-\frac{\alpha}{2}}\sqrt{\frac{0.5^2}{n}}=\frac{z_{1-\frac{\alpha}{2}}}{\sqrt{n}}
\Rightarrow
n\geq \left\lceil\frac{z_{1-\frac{\alpha}{2}}^2}{A_0^2}\right\rceil.
$$

Donde $A_0 es la amplitud del intervalo que como sabemos es  dos veces el error $A_0=2\cdot \mbox{error}$.

Definimos una función que calcule $n$ en función del error



```{r}
sample_size=function(error,p=0.5,alpha=1-0.95){
  A0=2*error
n=ceiling(qnorm(1-alpha/2)^2/A0^2)
n
}
```

Aplicamos la función

```{r}
sample_size(c(0.05,0.03,0.02,0.01))
```


Podemos presentar los resultados en una bonita tabla para  el nivel de confianza $0.95$





```{r}
tabla_n=data.frame(error=c(0.05,0.03,0.02,0.01),
                   n=sample_size(c(0.05,0.03,0.02,0.01),alpha=1-0.95), conf.level=0.95)
tabla_n
```


y otra bonita tabla para  el nivel de confianza $0.99$





```{r}
tabla_n=data.frame(error=c(0.05,0.03,0.02,0.01),
                   n=sample_size(c(0.05,0.03,0.02,0.01),alpha=1-0.99), conf.level=0.99)
tabla_n
```




## Ejercicio 4

El número de reservas semanales de billetes de cierto vuelo de una compañía aérea sigue una
distribución aproximadamente normal. Se toma un muestra aleatoria de $81$ observaciones de
números de reservas de este vuelo: el número medio de reservas muestral resulta ser $112$,
mientras que la desviación típica muestral es  $36$. Además de estos $81$ vuelos, $30$
llegaron a su destino con un retraso de más de $15$ minutos.

1. Calcular un intervalo de confianza del $95\%$ para el número medio
poblacional de reservas en este vuelo.
2. Calcular un intervalo de confianza de $95\%$ para la varianza
poblacional de las reservas.
3. Calcular un intervalo de confianza del $95\%$ para la proporción
poblacional de vuelos que llegan con un retraso de más de $15$ minutos.
4. Calcular el tamaño muestral que asegura un intervalo de
confianza de amplitud $0.1$ para la proporción de vuelos que llegan
con un retraso de más de $15$ minutos al nivel de confianza $95\%$.

### Solución

1. $\left(104.16,119.84\right)$.
2. $\left(972.343,1814.08\right)$.
3. $\left(0.265,0.475\right)$.
4. $n=385$.


## Ejercicio 5
Una empresa cervecera sabe que las cantidades de cerveza que contienen
sus latas sigue una distribución normal con desviación típica poblacional $0.03$ litros.


1. Se extrae una muestra aleatoria de $25$ latas y, a partir de la
misma, un experto en estadística construye un  intervalo de confianza
para la media poblacional del contenido en litros de las latas que
discurre entre $0.32$ y $0.34$ ¿Cuál es el nivel de confianza de este
intervalo?
2. Un gerente de esta empresa exige un intervalo de confianza del
$99\%$  que tenga una amplitud máxima de $0.03$ litros a cada lado de la
media  muestral ¿Cuántas observaciones son necesarias, como mínimo,
para alcanzar este objetivo?

### Solución


1. $90.3\%$
2.  $n=7$


