---
title: "Tema 7 - Contrastes de independencia y homogeneidad"
author: "Ricardo Alberich, Juan Gabriel Gomila y Arnau Mir"
date: 
output: 
  ioslides_presentation:
    widescreen: true
    css: Mery_style.css
    logo: Images/matriz_mov.gif
---

```{r setup, include=FALSE}
knitr::opts_chunk$set(echo = TRUE)
```

# Contrastes de independencia

## Introducción

Una de las aplicaciones más usadas del test de bondad de ajuste es testear si dos maneras de clasificar $n$ objetos son **independientes** o no.

Veamos un ejemplo ilustrativo:

<div class="example">
**Ejemplo**

En un estudio de una vacuna de hepatitis  participan 1083 voluntarios. De éstos, se eligen aleatoriamente 549 y son vacunados. Los otros, 534, no son vacunados. Después de un cierto tiempo, se observa que 70 de los 534 no vacunados han contraído la hepatitis, mientras que sólo 11 de los 549 vacunados la han contraído.

Esquematizemos los resultados en lo que se llama una tabla de contingencia:

</div>

## Introducción
<div class="example">
<div class="center">
| ¿Enfermó?/¿Vacunado? | Sí    | No | Total |
|----------|-----|----|----|
| Sí   | 11 | 70| `r 11+70` |
| No  | 538 | 464 | `r 538+464` |
| Total| `r 11+538` | `r 70+464`| `r 11+538+70+464`|
</div>

¿Es el hecho de contraer hepatitis
independiente de haber sido vacunado contra la dolencia?

En este ejemplo, testear si la manera de clasificar a los voluntarios entre vacunados y no vacunados y la manera de clasificarlos entre enfermos por hepatitis y no enfermos es equivalente a testear si la vacuna es efectiva contra la hepatitis. 

Decir que la vacuna no es efectiva sería equivalente a decir que vacunar a un individuo es independiente de que contraiga la hepatitis.
</div>

## Tablas de contingencia
La situación en general sería la siguiente:

Tenemos $n$ individuos y los clasificamos según dos criterios: $X$ e $Y$. Sean $x_1,\ldots, x_I$ los distintos **niveles** del criterio $X$ e $y_1,\ldots, y_J$, los distintos **niveles** del criterio $Y$.

En el ejemplo anterior $I=J=2$, $X$ sería el criterio de clasificación por vacunación con $x_1:$"vacunados" y $x_2:$"no vacunados" e $Y$ sería el criterio de clasificación por contracción de la hepatitis con $y_1:$"enfermo de hepatitis" e $y_2:$"no enfermo de hepatitis".

Definimos $n_{ij}$ como el número de individuos clasificados en el nivel $x_i$ según el criterio $X$ y clasificados en el nivel $y_j$ según el criterio $Y$. A partir de dichos valores construímos la denominada **tabla de contingencia**:

## Tablas de contingencia
<div class="center">
$X/Y$ | $Y_1$ | $\ldots$ | $Y_j$ | $\ldots$| $Y_J$ | $n_{i \bullet}$ |
|---|---|---|---|---|---|---|
|$X_1$ | $n_{11}$  | $\ldots$ | $n_{1j}$ | $\ldots$ | $n_{1J}$ | $n_{1\bullet}$ |
|$\vdots$ | $\vdots$  | $\vdots$ | $\vdots$ | $\vdots$ | $\vdots$ | $\vdots$ |
|$X_i$ | $n_{i1}$ |  $\ldots$ | $n_{ij}$ | $\ldots$ | $n_{iJ}$ | $n_{i \bullet}$ |
|$\vdots$ | $\vdots$  | $\vdots$ | $\vdots$ | $\vdots$ | $\vdots$ | $\vdots$ |
|$X_I$ | $n_{I1}$ | $\ldots$ | $n_{Ij}$ | $\ldots$ | $n_{IJ}$ | $n_{I \bullet}$ |
$n_{\bullet j}$ | $n_{\bullet 1}$  | $\ldots$ | $n_{\bullet j}$ | $\ldots$ | $n_{\bullet J}$ | $n$ 
</div>

## Tablas de contingencia
En la tabla anterior, $n_{i\bullet}$ sería el número total de individuos clasificados en el nivel $x_i$ según el criterio $X$ y $n_{\bullet j}$, el número total de individuos clasificados en el nivel $y_j$ según el criterio $Y$.

El contraste que nos planteamos es el siguiente:
$$
\left.
\begin{array}{ll}
H_0: \mbox{ Los criterios de clasificación $X$ e $Y$ son independientes,}\\
H_1: \mbox{ Los criterios de clasificación $X$ y $Y$ no son independientes.}
\end{array}
\right\}
$$
Para poder realizar el contraste anterior, lo plantearemos como un contraste de **bondad de ajuste.**

## Contraste de independencia como un contraste de bondad de ajuste

Para poder modelar el contraste de independencia como un contraste de **bondad de ajuste**, en primer lugar necesitamos definir una variable "modelo".

A partir de nuestros datos empíricos, contrastaremos si dichos datos siguen la variable "modelo" usando el test de la $\chi^2$ de bondad de ajuste.

Nuestra variable "modelo" será una variable aleatoria discreta **bidimensional** $(X,Y)$ con dominio $\{(X_1,Y_1),\ldots,(X_I,Y_J)\}$, o, si se quiere $\{(X_i,Y_j)\ |\ i=1,\ldots, I, \ j=1,\ldots,J\}$. Sería una variable con $I\cdot J$ valores.

## Contraste de independencia como un contraste de bondad de ajuste
Para calcular la función de probabilidad de la variable $(X,Y)$, hay que suponer que la hipótesis nula $H_0$ es cierta o que los criterios $X$ e $Y$ son **independientes**. Por tanto:
$$
P((X,Y)=(x_i,y_j))=P(X=x_i)\cdot P(Y=y_j)=\frac{n_{i\bullet}}{n}\cdot \frac{n_{\bullet j}}{n}=\frac{n_{i\bullet}\cdot n_{\bullet j}}{n^2},
$$
$i=1,\ldots, I$, $j=1,\ldots,J$.

Los valores $n_{ij}$ serían los **valores empíricos** con los que hay que contrastar si siguen la distribución de la variable $(X,Y)$.

## Test $\chi^2$ de independencia
Una vez planteado el contraste de independencia como una contraste de **bondad de ajuste**, recordemos que el **test $\chi^2$** asociado al contraste es:
$$
\chi^2=\sum_{i=1}^I\sum_{j=1}^J \frac{\left( n_{ij}-n\cdot P((X,Y)=(X_i,Y_j))\right)^2 }{n\cdot P((X,Y)=(X_i,Y_j))}
=\sum_{i=1}^I\sum_{j=1}^J \frac{\left( n_{ij}-\frac{n_{i\bullet}\cdot n_{\bullet j}}{n}\right)^2 }{\frac{n_{i\bullet}\cdot n_{\bullet j}}{n}},
$$
donde las frecuencias $n_{ij}$ serían las **frecuencias observadas** y las frecuencias $\frac{n_{i\bullet}\cdot n_{\bullet j}}{n}$ serían las **frecuencias esperadas**.

Recordemos que Si $n$ es grande y cada frecuencia esperada $\frac{n_{i\bullet}\cdot n_{\bullet j}}{n}$ es $\geq 5$,  este estadístico sigue aproximadamente una ley $\chi^2$ con $(I-1) \cdot (J -1)$ **grados de libertad**.

## Test $\chi^2$ de independencia
<l class="observ">Observación.</l>

¿Por qué los **grados de libertad** del **estadístico de contraste** son $(I-1)\cdot (J-1)$?

La razón es la siguiente: recordemos que al realizar un **test de bondad de ajuste**, los **grados de libertad** del estadístico $\chi^2$ era:
$g.l.=\mbox{número de clases}-\mbox{número de parámetros estimados}-1.$

Fijémonos que en el contraste de independencia hemos estimado $I+J$ **parámetros** que corresponden a las **medias de las variables $X$ e $Y$**: $\frac{n_{i\bullet}}{n}$ y $\frac{n_{\bullet j}}{n}$, $i=1,\ldots, I$, $j=1,\ldots,J$.

En nuestro caso, nos queda:
$$
g.l. =I\cdot J-I-J-1=(I-1)\cdot (J-1).
$$


## Test $\chi^2$ de independencia
Como siempre, sea $\chi_0$ el valor que toma el **estadístico de contraste**. El **p-valor** del contraste es:
$$
p=P(\chi_{(Y-1) \cdot (J -1)}^2\geq \chi_0),
$$
con el significado usual: 

* si $p<0.05$, concluimos que tenemos evidencias suficientes para rechazar la independencia de los criterios,
* si $p>0.1$, concluimos que no tenemos evidencias suficientes para rechazar la independencia de los criterios y,
* si $0.05\leq p\leq 0.1$, estamos en la zona de penumbra. Necesitamos más datos para tomar una decisión clara.

## Ejemplo
<div class="example">
**Ejemplo del estudio de la vacuna de hepatitis**

Recordemos que la tabla de contingencia de dicho estudio era:
<div class="center">
| ¿Enfermó?/¿Vacunado? | Sí    | No | Total |
|----------|-----|----|----|
| Sí   | 11 | 70| `r 11+70` |
| No  | 538 | 464 | `r 538+464` |
| Total| `r 11+538` | `r 70+464`| `r 11+538+70+464`|
</div>

</div>


## Ejemplo
<div class="example">
A continuación, calculemos la tabla de las frecuencias esperadas $\frac{n_{i\bullet}\cdot n_{\bullet j}}{n}$ a partir de las sumas de las filas y las columnas anteriores:

<div class="center">
| ¿Enfermó?/¿Vacunado? | Sí    | No | Total |
|----------|-----|----|----|
| Sí   | $\frac{`r 11+70`\cdot `r 11+538`}{`r 11+538+70+464`}=`r round((11+70)*(11+538)/(11+538+70+464),3)`$ | $\frac{`r 11+70`\cdot `r 70+464`}{`r 11+538+70+464`}=`r round((11+70)*(70+464)/(11+538+70+464),3)`$| `r 11+70` |
| No  | $\frac{`r 538+464`\cdot `r 11+538`}{`r 11+538+70+464`}=`r round((538+464)*(11+538)/(11+538+70+464),3)`$ | $\frac{`r 538+464`\cdot `r 70+464`}{`r 11+538+70+464`}=`r round((538+464)*(70+464)/(11+538+70+464),3)`$ | `r 538+464` |
| Total| `r 11+538` | `r 70+464`| `r 11+538+70+464`|
</div>
</div>


## Ejemplo
<div class="example">
El valor del estadístico de contraste será:
$$
\chi_0 = \frac{(11-`r round((11+70)*(11+538)/(11+538+70+464),3)`)^2}{`r round((11+70)*(11+538)/(11+538+70+464),3)`}+\frac{(70-`r round((11+70)*(70+464)/(11+538+70+464),3)`)^2}{`r round((11+70)*(70+464)/(11+538+70+464),3)`}+ \frac{(538-`r round((538+464)*(11+538)/(11+538+70+464),3)`)^2}{`r round((538+464)*(11+538)/(11+538+70+464),3)`}+\frac{(464-`r round((538+464)*(70+464)/(11+538+70+464),3)`)^2}{`r round((538+464)*(70+464)/(11+538+70+464),3)`}=`r round(chisq.test(matrix(c(11,538,70,464),2,2),correct=FALSE)[[1]],3)`.
$$
El p-valor del contraste será:
$$
p=P(\chi^2_1 > `r round(chisq.test(matrix(c(11,538,70,464),2,2),correct=FALSE)[[1]],3)`) = `r round(pchisq( chisq.test(matrix(c(11,538,70,464),2,2),correct=FALSE)[[1]],1,lower.tail=FALSE),3)`.
$$
Como el p-valor es muy pequeño, de hecho despreciable, concluimos que tenemos suficientes evidencias para rechazar que la vacuna y la hepatitis son independientes. O sea, vacunarse afecta al hecho de contraer la enfermedad.
</div>

## Ejemplo
<div class="example">
**Ejemplo**

Un investigador quiere saber si el número de crías por loba es independiente de la zona donde viva. Para ello, considera 3 zonas ($X$): $X_1=$"Norte", $X_2=$"Centro" y $X_3=$"Sur".

Clasifica los números de crías ($Y$) en
$Y_1=$" Dos o menos", $Y_2=$" Entre tres y cinco",  $Y_3=$"Entre seis y ocho" y $Y_4=$"Nueve  o más".

Queremos hacer el contraste:
$$
\left.
\begin{array}{ll}
H_0: \mbox{ El número de crías por loba es independiente de la zona}\\
H_1: \mbox{ El número de crías por loba no es independiente de la zona}
\end{array}
\right\}
$$
</div>

## Ejemplo
<div class="example">

Toma una muestra de 200 lobas y obtiene la tabla siguiente:
<div class="center">
$X$\textbackslash $Y$ | $Y_1$ | $Y_2$ | $Y_3$ | $Y_4$ | $n_{i\bullet}$|
|---|---|---|---|---|---|
|$X_1$ | 5   | 8   | 15  | 22   | 50 |
|$X_2$ | 20 |26  |46   | 8  | 100|
|$X_3$ | 15  | 10  | 15   | 10   | 50 | 
|$n_{\bullet j}$ | 40 | 44 | 76 | 40 | 200 |  
</div>


</div>


## Ejemplo
<div class="example">
Las frecuencias esperadas si las variables son independientes son:
<div class="center">
$X$\textbackslash $Y$ | $Y_1$ | $Y_2$ | $Y_3$ | $Y_4$ | $n_{i\bullet}$|
|---|---|---|---|---|---|
|$X_1$ |  10 |  11 |  19 |  10 | 50 |
|$X_2$ |  20 | 22 | 38 |  20 | 100 |
|$X_3$ |  10 |  11 |  19 |  10 | 50 |
|$n_{\bullet j}$ | 40 | 44 | 76 | 40 | 200 |
</div>


</div>


## Ejemplo
<div class="example">
El valor del estadístico de contraste será:
$$
\begin{array}{rl}
\chi_0  = & \frac{(5-10)^2}{10}+\frac{(8-11)^2}{11}+\frac{(15-19)^2}{19}+\frac{(22-10)^2}{10}+
\frac{(20-20)^2}{20}+\frac{(26-22)^2}{22}\\ & +\frac{(46-38)^2}{38}+\frac{(8-20)^2}{20}+\frac{(15-10)^2}{10}+\frac{(10-11)^2}{11}+\frac{(15-19)^2}{19}+\frac{(10-10)^2}{10} = `r round(chisq.test(matrix(c(5,20,15,8,26,10,15,46,15,22,8,10),3,4),correct=FALSE)[[1]],3)`.
\end{array}
$$
El p-valor del contraste vale:
$$
p=P(\chi^2_{6} > `r round(chisq.test(matrix(c(5,20,15,8,26,10,15,46,15,22,8,10),3,4),correct=FALSE)[[1]],3)`) =`r round(pchisq(chisq.test(matrix(c(5,20,15,8,26,10,15,46,15,22,8,10),3,4),correct=FALSE)[[1]],6,lower.tail=FALSE),3)`.
$$
omo el p-valor es muy pequeño, de hecho despreciable, concluimos que tenemos suficientes evidencias para rechazar que el número de crías y la zona donde viven las lobas son independientes.
</div>

## Contraste de independencia en `R`
Para realizar un contraste de independencia en `R` hay que usar la función `chisq.test(tabla.contingencia,correct)` con los parámetros siguientes:

* `tabla.contingencia`: es la tabla de las frecuencias empíricas.
* `correct`: es un parámetro lógico. Si su valor es `FALSE`, hará los cálculos como hemos explicado. Si su valor es `TRUE`, aplica la corrección a la continuidad sólo para tablas de contingencia $2\times 2$. (Ver https://es.wikipedia.org/wiki/Correcci%C3%B3n_de_Yates)

## Contraste de independencia en `R`
<div class="example">
**Ejemplo del estudio de la vacuna de hepatitis**

Para realizar el contraste de independencia en `R` hacemos lo siguiente:

```{r}
chisq.test(matrix(c(11,538,70,464),2,2),correct=FALSE)
```
Observamos que obtenemos los mismos valores que en los cálculos hechos a mano.
</div>

## Ejemplo
<div class="example">
**Ejemplo del estudio del número de crías de una loba y la zona donde vive**

En este ejemplo, para realizar el contraste en `R`, basta hacer:
```{r}
chisq.test(matrix(c(5,20,15,8,26,10,15,46,15,22,8,10),3,4))
```
En este caso, también se obtienen los mismos valores que en los cálculos realizados anteriormente.

</div>


## Contraste de independencia en `R`
<div class="example">
**Ejemplo**

La tabla de datos `WorldPhones` de `R` nos da el número de teléfonos que había en distintas regiones del mundo en los años 1951, 1956, 1957, 1958, 1959, 1960 y 1961:
```{r}
WorldPhones
```
Como puede observarse, las regiones son: Norte América, Europa, Asia, Sudamérica, Oceanía, Africa y América Central.
</div>

## Contraste de independencia en `R`
<div class="example">
Vamos a contrastar si el año es independiente de la región para el hecho de tener teléfono o no.

Para hallar las distribuciones marginales de las variables "Año" y "Región" hemos de usar la función `addmargins`:
```{r}
(Tabla.con.marginales = addmargins(WorldPhones))
```

</div>


## Contraste de independencia en `R`
<div class="example">
La tabla de frecuencias esperadas sería:


</div>
```{r}
(tabla.frec.esperadas = rowSums(WorldPhones)%*%t(colSums(WorldPhones)))/sum(WorldPhones)
```
</div>

## Contraste de independencia en `R`
<div class="example">
Para realizar el contraste, usamos tal como hemos indicado la función `chisq.test`:
```{r}
chisq.test(WorldPhones)
```
Vemos que el p-valor es depreciable. Concluimos que tenemos evidencias suficientes para rechazar que el año y la zona son independientes respecte del hecho de tener teléfono o no.
</div>

## Caso en que las frecuencias esperadas no son inferiores a 5

Si algunas frecuencias absolutas esperadas son inferiores a 5, la
aproximación del p-valor por una distribución $\chi^2$ podría no ser adecuada.

Si se da esta situación, lo mejor es recurrir a simular el p-valor usando el parámetro
`simulate.p.value=TRUE`.

Veamos un ejemplo en el que se da esta situación:

## Ejemplo

<div class="example">
Consideremos la tabla de datos `iris`. Nos planteamos si la especie de la flor es independiente de la longitud del pétalo.

En primer lugar, hallamos la taula de contingencia de las dos variable (especie y longitud del pétalo), agrupando en cuatro clases la variable continua "Longitud del pétalo":
```{r}
(tabla.contingencia =table(cut(iris$Petal.Length,4),iris$Species))
```

</div>

## Ejemplo

<div class="example">
Calculemos a continuación la tabla de frecuencias esperadas:
```{r}
(tabla.frec.esperadas = rowSums(tabla.contingencia)%*%t(colSums(tabla.contingencia))
 /sum(tabla.contingencia))
```
¡Uy! Observamos que hay frecuencias esperadas menores que 5. 

</div>

## Ejemplo

<div class="example">

Veamos que pasa si usamos la función `chisq.test`:
```{r}
chisq.test(tabla.contingencia)
```
`R` nos avisa que la aproximación puede ser incorrecta debido al hecho de que tenemos frecuencias esperadas menores que 5.

</div>


## Ejemplo

<div class="example">
Para resolver este inconveniente, simularemos el valor del p-valor reiniciando la semilla a `NULL`:
```{r}
set.seed(NULL)
chisq.test(tabla.contingencia,simulate.p.value = TRUE, B=5000)
```
El parámetro `B` indica el número de replicaciones que hemos de realizar en nuestra simulación. 

Observamos que el p-valor es pequeño. Por tanto, concluimos que tenemos evidencias suficientes para rechazar que la longitud del pétalo y la especie sean independientes.

</div>

## Diseño experimental en el contraste de independencia

En un **contraste de independencia** se toma una **muestra transversal** de la población, es decir, se selecciona al azar una cierta cantidad de individuos de la población, se observan las dos variables sobre cada uno de ellos, y se contrasta si las probabilidades conjuntas son iguales al producto de las probabilidades marginales de cada variable. 


En el ejemplo de la vacuna y la hepatitis, seleccionamos una muestra de 1083 individuos de toda la población, y los clasificamos en 4 subgrupos: los que han sido vacunados y han contraído la enfermedad (ha habido 11), los que no han sido vacunados y han contraído la enfermedad (ha habido 70), los que han sido vacunados y no han contraído la enfermedad (ha habido 538) y, por último, los que no han sido vacunados y no han contraído la enfermedad (ha habido 534).

# Contrastes de homogeneidad

## Introducción

En un contraste de homogeneidad, tenemos dos variables discretas $X$ e $Y$ y nos planteamos si la distribución de la variable $Y$ depende de los valores de la variable $X$. 

El contraste planteado es el siguiente:
$$
\left.
\begin{array}{ll}
H_0: \mbox{ La distribución de la variable condicional $Y|X=x$ es la misma para cualquier valor de $x$ del dominio de la variable $X$,}\\
H_1: \mbox{ La distribución de la variable condicional $Y|X=x$ no es la misma para cualquier valor de $x$}
\end{array}
\right\}
$$

<l class="observ">Observación:</l>