---
title: "Ejercicios Tema 4 - Contraste hipótesis. Taller 3"
author: "Ricardo Alberich, Juan Gabriel Gomila y Arnau Mir"
date: "Curso completo de estadística inferencial con R y Python"
output:
  pdf_document: 
    keep_tex: yes
    number_sections: yes
    toc: yes
  html_document:
    df_print: paged
    toc: yes
toccolor: blue
linkcolor: red
header-includes: \renewcommand{\contentsname}{Contenidos}
citecolor: blue
urlcolor: blue
---

```{r setup, include=FALSE}
knitr::opts_chunk$set(echo = TRUE)
options(scipen=999)
contador=0
cuenta=function(x=contador) {contador<<- contador+1;return(contador)} 
library(tidyverse)
```


# Contraste hipótesis taller 3: Contrastes de dos parámetros.


**Comparación de medias.**

Los siguientes problemas tratan de contrastes de parámetros entre dos muestras. El el caso de que  el enunciado lo pida contenga explícitamente las cuestiones tenéis que:

1. Contrastar contra una de los tes tipos de  hipótesis unilaterales izquierda, unilateral derecha o  bilaterales.
2. Calcular también el intervalo de confianza para la diferencia o el cociente de los parámetros según el contraste sea bilateral o unilateral. Tomar finalmente la decisión más correcta.
3. Calcular todos los test e intervalos de confianza para $\alpha=0.05$.
4. Calcular el $p$-valor en cada caso. 

## Ejercicio `r cuenta()`

Para comparar la producción  media de dos procedimientos de fabricación de cierto producto
se toman dos muestras, una con la cantidad  producida durante 25 días con el primer
método y otra con la cantidad producida durante 16 días con el segundo método. Por experiencia se
sabe que la varianza del primer procedimiento es $\sigma_{1}^2=12$ y al del segundo
$\sigma_{2}^2=10$. De las muestras obtenemos que $\overline{X}_{1}=136$ para el primer
procedimiento y $\overline{X}_{2}=128$ para el segundo. 
Si $\mu_{1}$ y $\mu_{2}$ son los
valores esperados para cada uno de los procedimientos, calcular un intervalo de confianza
para $\mu_{1}-\mu_{2}$ al nivel 99\%. sol1{$\left(5.2989,10.7011\right)$}


## Ejercicio `r cuenta()`

Estamos interesados en comparar la vida media, expresada en horas de dos tipos de
componentes electrónicos. Para ello se toma una muestra de cada tipo y se obtiene:

\begin{center}
\begin{tabular}{|c|c|c|c|}
\hline Tipo & tamaño & $\overline{x}$ & $\tilde{s}$\\ \hline \hline 1 & 50 & 1260 & 20\\ \hline 2 &
100 & 1240 & 18\\ \hline
\end{tabular}
\end{center}

Calcular un intervalo de confianza para $\mu_{1}-\mu_{2}$ ($\mu_{1}$ esperanza del primer grupo y $\mu_{2}$ esperanza del segundo grupo) al nivel 98\% 
Suponer si es necesario las
poblaciones aproximadamente normales. % sol1{$\left(12.19,27.81\right)$}


## Ejercicio `r cuenta()`

Para reducir la concentración de ácido úrico en la sangre se prueban dos drogas. La primera
se aplica a un grupo de 8 pacientes y la segunda a un grupo de 10. Las disminuciones
observadas en las concentraciones de ácido úrico de los distintos pacientes expresadas en
tantos por cien de concentración después de aplicado el tratamiento son:

\begin{center}
\begin{tabular}{|c|c|c|c|c|c|c|c|c|c|c|}
droga 1 & 20 & 12 & 16 & 18 & 13 & 22 & 15 & 20\\ \hline droga 2 & 17 & 14 & 12 & 10 & 15 &
13 & 9 & 19 & 20 & 11
\end{tabular}
\end{center}

Suponer que las reducciones de ácido úrico siguen una
distribución normal son independientes



Contrastar la igualdad de medias contra que la droga 1 es mejor (menor media) que la droga 2.   Resolver el test en  los dos casos varianzas iguales  y varianzas distintas. Calcular el intervalo de confianza asociado al contraste.

## Ejercicio `r cuenta()`

Para comparar la dureza media de dos tipos de aleaciones (tipo 1 y tipo 2) se hacen 5
pruebas de dureza  con la de tipo 1 y 7 con la de tipo 2. Obteniéndose los resultados
siguientes:


```{r genero_datos}
set.seed(345)
aleacion1=round(0.2*(rnorm(20))+18.2,2)
aleacion2=round(0.5*(rnorm(25))+17.8,2)
```


```{r}
aleacion1=c(18.04,18.14,18.17,18.14,18.19,18.07,18.01,18.54,
            18.53,18.56,18.57,17.92,18.03,18.26,18.38,17.92,
            18.31,18.41,18,18.26)
aleacion2=c(18.14,17.87,17.53,17.61,17.24,18.01,17.04,17.82,
            17.97,17.75,18.48,17.34,17.29,16.81,19.21,17.6,
            17.85,17.98,18.04,18.13,18.26,18.1,18.37,17.48
            ,17.58)

```



$$\overline{X}_{1}=18.2,\quad S_{1}=0.2 \mbox{ y}$$

$$\overline{X}_{2}=17.8;\quad S_{2}=0.5$$

Suponer que la población de las durezas es normal y que las desviaciones típicas no son
iguales. Hacer lo mismo  si las varianzas son distintas.



## Ejercicio `r cuenta()` 

Se encuestó a dos muestras independientes de  empresas,  en las islas de Ibiza y otra en Mallorca, sobre si utilizaban sistemas de almacenamiento en la nube. La encuesta de Ibiza tuvo un tamaño $n_1=500$  y 
$200$ usuarios mientras que  en Mallorca se encuestaron a $n_2=750$ y se obtuvo un resultado de $210$ usuarios.

se pide:

1. Construir una matriz 2 por 2 que contenga en filas los valores de Ibiza y Mallorca y por columnas las respuestas Sí y No
3. Con la función `prop.test` contrastar si las proporciones por islas son iguales o distintas.  
4. Resolver el contraste con el $p$-valor y obtener e interpretar un intervalo de confianza del 95 para la diferencia de proporciones (! cuidado con el orden¡).




## Ejercicio `r cuenta()`

Se pregunta a un grupo de 100 personas elegido al azar asiste a un webinnar sobre tecnología para la banca. Antes de la conferencia se les pregunta si consideran  que  Internet es segura para la banca, después de la conferencia se les vuelve a preguntar cual es su opinión. Los resultados fueron los siguientes:

\begin{center}
\begin{tabular}{|c|c|cc|}
\cline{3-4}
     \multicolumn{2}{c|}{}& \multicolumn{2}{|c|} {Después}\\\cline{3-4}
   \multicolumn{2}{c|}{} & Sí Segura & No Segura \\\hline
Antes & Sí  Segura &  50 &  30 \\
    & No Segura   &  5 & 15 
\\\hline
\end{tabular}
\end{center}




