---
title: "Problemas de Análisis de la varianza"
author: ""
date: ""
geometry: "left=1.5cm,right=1.5cm,top=1.5cm,bottom=1.5cm"
output:
  pdf_document: default
  html_document: default
header-includes:
   - \usepackage{multirow}
---

1. Doce personas son distribuidas en $4$
grupos de personas $3$ cada uno. A cada grupo, se le
asigna aleatoriamente un tiempo distinto de entrenamiento
antes de realizar una tarea. Los resultados en
la mencionada tarea, con el correspondiente tiempo
de entrenamiento, son los siguientes:
\ \newline
\begin{center}
\begin{tabular}{|c|c|c|c|}
\hline
$0.5$ horas&$1$ hora&$1.5$ horas&$2$ horas\\\hline\hline
$1$&$4$&$3$&$\ \,8$\\\hline
$3$&$6$&$5$&$10$\\\hline
$5$&$2$&$7$&$\ \,6$\\\hline
\end{tabular}
\end{center}
\ \newline
Ver si podemos rechazar la hipótesis
nula $H_0:\mu_1=\mu_2=\mu_3=\mu_4.$

## Solución

En primer lugar, tenemos que definir la tabla de datos para poder aplicar el test ANOVA:
```{r}
tarea=c(1,3,5,4,6,2,3,5,7,8,10,6)
tiempo = as.factor(rep(c("0.5","1","1.5","2"),each=3))
(datos=data.frame(tarea,tiempo))
```
Una vez definida la tabla, realizamos el contraste ANOVA:
```{r}
summary(aov(datos$tarea ~ datos$tiempo))
```
El p-valor está en la zona de penumbra, es decir, está entre 0.05 y 1. Por tanto, no podemos tomar una decisión clara. Si ponemos como umbral 0.05, podríamos concluir que no tenemos evidencias suficientes para rechazar que los resultados en el entrenamiento son distintos según el tiempo usado.


Aunque no se pide copmprobaremos la igualdad de varianzas

```{r}
bartlett.test(datos$tarea ~ datos$tiempo)
```

```{r}
library(car)
leveneTest(datos$tarea ~ datos$tiempo)
```



Comprobemos las  sumas de los cuadrados



```{r}
ni=c(3,3,3,3)
k=4
N=sum(ni)
SST= sum(datos$tarea^2)- sum(datos$tarea)^2/N
SST
Sumas_col=aggregate(datos$tarea,by=list(datos$tiempo),sum)
Sumas_col$x/ni
SSTr=sum(Sumas_col$x^2/ni)-sum(datos$tarea)^2/N
SSTr
SSE=SST-SSTr
SSE
```

eL $p$-valor es

```{r}
Fest=(SSTr/3)/(SSE/8)
Fest
1-pf(Fest,3,8)
pf(Fest,3,8,lower.tail=FALSE)
```



\newpage
2. Se registraron las frecuencias de los días que llovió a diferentes horas, durante los meses de enero, marzo, mayo
y julio. Los datos obtenidos, durante un periodo de 10 años, fueron los siguientes:
\ \newline
\begin{center}
\begin{tabular}{|c||c|c|c|c||c|}
\hline
Hora&enero&febrero&marzo&julio&Total\\\hline\hline
$\ \,9$&$\ \,22$&$\ \,25$&$\ \,24$&$\ \,11$&$\ \,82$\\\hline
$10$&$\ \,21$&$\ \,19$&$\ \,18$&$\ \,16$&$\ \,74$\\\hline
$11$&$\ \,17$&$\ \,23$&$\ \,26$&$\ \,17$&$\ \,83$\\\hline
$12$&$\ \,20$&$\ \,31$&$\ \,25$&$\ \,24$&$100$\\\hline
$13$&$\ \,16$&$\ \,15$&$\ \,23$&$\ \,24$&$\ \,78$\\\hline
$14$&$\ \,21$&$\ \,35$&$\ \,23$&$\ \,20$&$\ \,99$\\\hline\hline
Total&$117$&$148$&$139$&$112$&$536$\\\hline
\end{tabular}
\end{center}
\ \newline
Estudiar la variabilidad entre meses y entre horas.


## Solución

En primer lugar, tenemos que definir la tabla de datos para poder aplicar el test ANOVA:
```{r}
frecuencias = c(22,25,24,11,21,19,18,16,17,23,26,17,20,31,25,24,16,15,23,24,21,35,23,20)
horas = as.factor(rep(c("9","10","11","12","13","14"),each=4))
meses = as.factor(rep(c("enero","febrero","marzo","julio"),6))
(datos = data.frame(horas,meses,frecuencias))
```
Una vez definida la tabla, realizamos el contraste ANOVA:
```{r}
summary(aov(datos$frecuencias ~ datos$horas + datos$meses))
```
Como los p-valores por horas y por meses son grandes, concluimos que no tenemos evidencias para rechazar que el número de días que llueve por mes no depende ni del mes ni de la hora del día en que llueve.

\newpage

3. Se realizó un estudio para  determinar el nivel de agua y el tipo de planta sobre la longitud global del tronco de las plantas de guisantes. Se utilizaron $3$ niveles de agua y $2$ tipos de plantas. Se dispone para el estudio de $18$ plantas  sin
hojas. Las plantas se dividen aleatoriamente en $3$ subgrupos y después se los asigna los niveles de agua aleatoriamente. Se sigue un procedimiento parecido con $18$ plantas convencionales. Se obtuvieron
los resultados siguientes (la longitud del tronco se da
en centímetros):
\ \newline
\begin{center}
\begin{tabular}{c|c|c|c|c|}
&&\multicolumn{3}{c|}{FACTOR AGUA}\\\hline
& &{bajo}&{medio}&{alto}\\\cline{3-5}
\multirow{12}{1.75cm}{FACTOR PLANTA}&\multirow{6}{1cm}{Sin Hojas}&
$69.0$&$\ \,96.1$&$121.0$\\\cline{3-5}
&&$71.3$&$102.3$&$122.9$\\\cline{3-5}
&&$73.2$&$107.5$&$123.1$\\\cline{3-5}
&&$75.1$&$103.6$&$125.7$\\\cline{3-5}
&&$74.4$&$100.7$&$125.2$\\\cline{3-5}
&&$75.0$&$101.8$&$120.1$\\\cline{2-5}
&\multirow{6}{1cm}{Con Hojas}&$71.1$&$\ \,81.0$&$101.1$\\\cline{3-5}
&&$69.2$&$\ \,85.8$&$103.2$\\\cline{3-5}
&&$70.4$&$\ \,86.0$&$106.1$\\\cline{3-5}
&&$73.2$&$\ \,87.5$&$109.7$\\\cline{3-5}
&&$71.2$&$\ \,88.1$&$109.0$\\\cline{3-5}
&&$70.9$&$\ \,87.6$&$106.9$\\\hline
\end{tabular}
\end{center} 
\ \newline
Se desea saber si hay diferencias entre los niveles
de agua y entre los diferentes tipos de planta. También se quiere saber si hay interacción entre los niveles de agua y el tipo de planta.

## Solución

En primer lugar, tenemos que definir la tabla de datos para poder aplicar el test ANOVA:

```{r}
longitud = c(69,96.1,121,71.3,102.3,122.9,73.2,107.5,123.1,75.1,103.6,125.7,74.4,100.7,125.2,
             75,101.8,120.1,71.1,81,101.1,69.2,85.8,103.2,70.4,86,106.1,73.2,87.5,109.7,
             71.2,88.1,109,70.9,87.6,106.9)
factor.agua = as.factor(rep(c("bajo","medio","alto"),12))
factor.planta = as.factor(rep(c("sin hojas","con hojas"),each=18))
(datos=data.frame(factor.agua,factor.planta,longitud))
```
Una vez definida la tabla, realizamos el contraste ANOVA:
```{r}
summary(aov(datos$longitud ~ datos$factor.agua * datos$factor.planta))
```
Como todos los p-valores son pequeños, concluimos lo siguiente:

- tenemos evidencias suficientes para afirmar que la longitud de la planta depende del nivel de agua,
- tenemos evidencias suficientes para afirmar que la longitud de la planta depende del tipo de planta, es decir, si ésta es sin hojas o con hojas y,
- tenemos evidencias suficientes para afirmar que existe interacción entre el nivel de agua y el tipo de planta. Realizemos un gráfico de la interacción para comprobar gráficamente dicha evidencia:
```{r}
interaction.plot(datos$factor.agua,datos$factor.planta,datos$longitud)
```

Observamos que los segmentos anteriores están lejos de ser paralelos.



\newpage
4. Las variables aleatorias $X_i$ siguen la distribución
$N(m_i,\sigma^2),\ i=1,2,3,4$. Consideramos las siguientes
muestras de tamaños $n_i=7$ de las mencionadas variables aleatorias:
\ \newline
\begin{center}
\begin{tabular}{cccccccc}
$X_1$&$20$&$26$&$26$&$24$&$23$&$26$&$21$\\
$X_2$&$24$&$22$&$20$&$21$&$21$&$22$&$20$\\
$X_3$&$16$&$18$&$20$&$21$&$24$&$15$&$17$\\
$X_4$&$19$&$15$&$13$&$16$&$12$&$11$&$14$\\
\end{tabular}
\end{center}
\ \newline
    a) Comprobar si las varianzas son iguales.
    b) Contrastar la igualdad de medias.

## Solución

En primer lugar, tenemos que definir la tabla de datos para poder aplicar el test ANOVA:
```{r}
valores=c(20,26,26,24,23,26,21,24,22,20,21,21,22,20,16,18,20,
          21,24,15,17,19,15,13,16,12,11,14)
variable.aleatoria = as.factor(rep(c("X1","X2","X3","X4"),each=7))
(datos=data.frame(valores,variable.aleatoria))
```
Para contrastar si las varianzas son iguales, usamos el test de Bartlett:
```{r}
bartlett.test(valores ~ variable.aleatoria)
```
Como el p-valor es grande, concluimos que no tenemos evidencias suficientes para rechazar que las varianzas de las muestras de las 4 variables aleatorias no sean iguales.

Contrastemos a continuación si las medias son iguales usando el test ANOVA:
```{r}
summary(aov(valores ~ variable.aleatoria))
```
Como el p-valor es muy pequeño concluimos que tenemos evidencias suficientes para afirmar que las medias de las 4 variables aleatorias no son iguales.



Comprobemos las  sumas de cuadrados del ANOVA

```{r}
summary(aov(valores ~ variable.aleatoria))->sol_aov
ni=c(7,7,7,7)
k=4
N=sum(ni)
SST= sum(valores^2)- sum(valores)^2/N
SST
Sumas_col=aggregate(valores,by=list(variable.aleatoria),sum)
Sumas_col$x/ni
SSTr=sum(Sumas_col$x^2/ni)-sum(valores)^2/N
SSTr
SSE=SST-SSTr
SSE
```

Comparamos  con los resultados del summary
```{r}
summary(aov(valores ~ variable.aleatoria))
```





```{r}
pairwise.t.test(valores,variable.aleatoria,p.adjust.method = "none")
```



```{r}
pairwise.t.test(valores,variable.aleatoria,p.adjust.method = "bonferroni" )
```

```{r}
pairwise.t.test(valores,variable.aleatoria,p.adjust.method = "holm" )
```


```{r}
library(agricolae)
resultado.anova=aov(valores~variable.aleatoria)
duncan.test(resultado.anova,"variable.aleatoria",group=TRUE,alpha = 0.05)$group
```

