---
title: "Taller Evaluable 1 2020, FIFA 2019"
date: "3/12/2020"
output:
  html_document: 
    number_sections: yes
    toc: yes
  pdf_document: 
    keep_tex: yes
  word_document: default
---


```{r setup, include=FALSE}
knitr::opts_chunk$set(echo = TRUE,cache=FALSE)
```



# Taller evaluable datos FIFA 2020

Registraros en kaggle y bajaros  el data set [FIFA 2020  Datos completos 2015 a 2020](https://www.kaggle.com/stefanoleone992/fifa-20-complete-player-dataset).
Guarda los datos en una carpeta FIFA2020.

Las siguientes preguntas son relativas al data set `players_20.csv`. 

Hay que contestar con código R explicar muy brevemente cada salida. Subid a la activada el Rmd y el html. 

Este grupo  de entrega será el  mismo grupo de 3 que el proyecto final.

Rellenad estos datos:

**PONED NOMBRE DEL GRUPO**


*  Apellidos, Nombre Alumno 1
*  Apellidos, Nombre Alumno 2
*  Apellidos, Nombre Alumno 3

## Pregunta 0

Explica  el data set y de qué tipo son cada una de las variables y  en qué tipo de  fichero están guardadas.  Carga los datos  en un data frame  con `read.csv` y explica las clases de cada columna de datos.  Explica  el parámetro `encoding`.
Es un data frame de 18278 observaciones (filas)  y 104 variables (columna)

### Solución

```{r}
datos = read.csv("FIFA2020/players_20.csv",
  encoding="UTF-8")# cambia tu path
#str(datos)
#names(datos)
```

Las variables de la 1 (`sofifa_id`) a la 31(`nation_jersey_number`) son variables de perfil del jugador: su nombre, su  equipo su sueldo su número de camiseta... El resto de variables de la 32 (`pace`) a la 104 (`rb`) son variables numéricas  enteras con valores de 0 a 100 que parametrizan cómo es el jugador el el juego FIFA player 2020  



##  Pregunta 1

¿Qué 6  clubs tienen a los 10 mejores jugadores según la variable  "shooting"?



### Solución
La solución más adecuada es escoger  los 10 mejores primeros jugadores por  la variable `shooting` los 6 primeros clubs. Pero como pueden  el Barça  tiene dos juradores entre los 10 primeros hay que tomar los 6 mejores entre los  clubs de los 10 mejores jugadores en `shooting` sin repetir; eso lo conseguimos con la función `unique` o simplemente construyendo la lista  ala vista de los clubs de de los 10 mejores jugadores por `shooting` .

Se  dará por correcta cualquier combinación de 6 clubs entre los  clubs de los  10 mejores jugadores por tiro a puerta `shooting`.


```{r}
datos_o=datos[order(datos$shooting,decreasing=TRUE),]
datos_o$shooting[1:10]
datos_o$long_name[1:10]
datos_o$club[1:10]
unique(datos_o$club)[1:10]
club6 = unique(datos_o$club)[1:6]# así sacamos os 6 clubs o simplemente construyendo la lista
club6
```

Notad que guardamos los nombres de los 6 clubs en la variable `club6`.

## Pregunta 2

Crea un data frame `fifa20_best_shooting` que contenga a TODOS  los jugadores de los clubs encontrados en el ejercicio anterior.


### Solución

Construimos  el data frame `fifa20_best_shooting` utilizando la función `%in%`   (estaba en el ejemplo de solución del profesor del FIFA 2019). Se admite cualquier otra solución correcta.

```{r}
fifa20_best_shooting=datos[datos$club %in% club6,]
unique(fifa20_best_shooting$club)
```

## Pregunta 3

Calcular la media y la desviación típica   del sueldo de cada equipo del data frame `fifa20_best_shooting`. 



### Solución

Es una caso  típico de uso de la función `aggregate` (es una función clásica) está en el [capítulo de data frames de AprendeR1](https://aprender-uib.github.io/AprendeR1/chap-df.html).

```{r}
aggregate(wage_eur~club, data=fifa20_best_shooting,
          FUN=function(x){c(media=mean(x),
                            desv.tip=sd(x),
                            mínimo=min(x),
                            máximo=max(x))})
```





## Pregunta 4

Discretiza la variable `age` de  `fifa20_best_shooting` en los 3 niveles siguientes: "freshman", "junior", "senior", según los cortes por defecto. La variable resultante age_Level tiene que ser un factor ordenado en orden creciente de edad. 



### Solución


 En el tema [Datos cuantitativos agrupados de AprendeR1](https://aprender-uib.github.io/AprendeR1/chap-hist.html) se explica como agrupar variables continuas por intervalos. En este caso nos piden la solución por defecto de la función `cut`en  3 `breaks` y luego hay que transformarla a  un factor ordenado con los `levels` "freshman", "junior", "senior".

```{r}
age3=ordered(cut(fifa20_best_shooting$age,breaks=3))# corto en tres  partes
fifa20_best_shooting$age[1:10]
age3[1:10]
table(age3)
class(age3)
str(age3)
levels(age3)<- c("freshman", "junior", "senior")
table(age3)
```

## Pregunta 5

¿Qué club tiene a más jugadores en el nivel "senior" calculado en el ejercicio anterior?


### Solución 

```{r}
table(droplevels(fifa20_best_shooting$club),age3)
```

 Es el Juventus con  3 jugadores `senior`. Notad que utilizamos la función `droplevels` para eliminar  niveles de  la variable club que no aparecen en  el data frame `fifa20_best_shooting`.
 

## Pregunta 6

¿Cuántas nacionalidades hay entre todos los jugadores de `fifa20_best_shooting`? ¿Qué club tiene mayor cantidad de nacionalidades?


### Solución

```{r}
length(levels(fifa20_best_shooting$nationality))
length(levels(fifa20_best_shooting$nationality))
length(unique(droplevels(fifa20_best_shooting$nationality)))
```

Con esto sabemos que hay `r length(unique(droplevels(fifa20_best_shooting$nationality)))` nacionalidades distintas entre los 6 clubs.
Notemos que hemos combinado `droplevels`y `unique `para obtener el resultado correcto.



Ahora contar las nacionalidades por club es un poco más delicado. Podemos hacer la tabla de nacionalidades por club (como siempre con el `droplevels`)


```{r tabla_grande,size="tiny"}
knitr::kable(
  t(table(droplevels(
    fifa20_best_shooting$club),
          droplevels(
            fifa20_best_shooting$nationality)
    )
    ))# notad que transpongo la tabla 
# como si fuera una matriz con la función t.
```


y  luego marcar las nacionalidades $>0$ con una variable lógica y acumular la tabla por filas con `rowSums`.

```{r}
nac_por_club=table(droplevels(fifa20_best_shooting$club),droplevels(fifa20_best_shooting$nationality))
aux=nac_por_club>0
rowSums(aux)
```

Así obtenemos el número de nacionalidades por club.





## Pregunta 7

Calcula mediante un diagrama de barras ordenado de mayor a menor la proporción de jugadores de cada nacionalidad en cada club


### Solución

He viso innumerables soluciones. Si habéis conseguido las gráficas correctas y pues to el título  las puntuaremos como correctas.

Yo doy esta solución  (he utilizado un `for` que es  del tema [Estructuta de control básicas de AprendeR1](https://aprender-uib.github.io/AprendeR1/chap-for.html))




Construyo una función que me da la nacionalidad por club  y dibujo los `barplot` con el título y nombres adecuados.

```{r}
porcen_nac_por_club=100*prop.table(nac_por_club,margin=1)
nombre_club=as.character(club6)
nombre_club
for(i in 1:6){
  alturas=sort(porcen_nac_por_club[i,],decreasing=TRUE)
barplot(alturas,
        ylim=c(0,max(alturas)+10),
               las=2,cex.names=0.8,ylab="Porcentaje %",
        main=paste0(c("Porcentaje nacionalidades\n",nombre_club[i])),col="blue")
}
# paste0  concatena  caracteres sin espacio, paste es la función general
```


## Pregunta 8

Encuentra la función (lineal, exponencial o potencial) que mejor describe la dependencia funcional del sueldo de los jugadores en función de la variable `shooting` en el data frame `fifa20_best_shooting`. Representa dicha función junto con los puntos (shooting, sueldo) en escala lineal.

### Solución


Hay que seguir los pasos de la lección [Un aperitivo: Introducción a la regresión linea: AprendeR1](https://aprender-uib.github.io/AprendeR1/chap-lm.html)

```{r}
summary(lm(wage_eur~shooting,data=fifa20_best_shooting))$r.squared # lineal
summary(lm(log10(wage_eur)~log10(shooting),data=fifa20_best_shooting))$r.squared # potencial
summary(lm(log10(wage_eur)~shooting,data=fifa20_best_shooting))$r.squared # exponencial
```

El mejor modelo es  el que tenga mejor $r.squared$ que es (por muy muy poco ) el exponencial



```{r}
lm(log10(wage_eur)~shooting,data=fifa20_best_shooting)
```


luego 


$$\log_{10}(wage\_eur)=  0.02418 \cdot shooting + 3.15960.$$
$$wage\_eur=  10^{3.15960}\cdot  10^{0.02418\cdot shooting}  .$$


Simplificando $10^{0.02418}\approx`r round(10^0.02418,4)`$ y $10^{0.02418}\approx`r round(10^3.15960,4)`$. Luego el modelo exponencial es 

$$wage\_eur=  1444.1091\cdot 1.0573^{shooting}.$$






Con estos datos podemos dibujar la gráfica con la curva y los datos



```{r}
potencial=function(x) {1444.1091* 1.0573^x}
plot(fifa20_best_shooting$shooting,fifa20_best_shooting$wage_eur,
     xlim=c(0,100),ylab="wage_eur",xlab="shooting",main="Curva potencial entre wage_eur y shooting")
curve(potencial(x),col="red",add = TRUE,xlim=c(0,100))
```







